ACORDAO-COMPLETO-2556368

ACÓRDÃO 171/2023 ATA 4/2023 - PLENÁRIO

VISTOS, relatados e discutidos estes autos de representação a respeito de possíveis inconformidades ocorridas no Instituto Nacional de Seguro Social, decorrentes da não observância dos preceitos da Convenção Internacional sobre os Direitos das Pessoas com Deficiência e da Lei Brasileira de Inclusão da Pessoa com Deficiência - LBI.
ACORDAM os ministros do Tribunal de Contas da União, reunidos em sessão do Plenário, ante as razões expostas pelo relator, em:
9.1. conhecer da presente representação para, no mérito, considerá-la procedente;
9.2. recomendar, com fundamento na Resolução TCU 315/2020, ao Instituto Nacional do Seguro Social que promova ajustes no texto do Manual Técnico de Perícia Médica Previdenciária aprovado pela Resolução PRES/INSS 637/2018, de forma a esclarecer que a avaliação médica da deficiência é competência da Perícia Médica Previdenciária e que o exame médico-pericial é um dos componentes, entre outros, da avaliação biopsicossocial da deficiência;
9.3. remeter cópia deste acórdão, acompanhado do relatório e do voto à Casa Civil da Presidência da República, a fim de que o Poder Executivo Federal avalie, com vistas a harmonizar as normas jurídicas nacionais, propor ao Congresso Nacional ajustes na Lei 8.213/1991, de modo a que esse diploma passe a prever a realização de perícia multiprofissional para a avaliação de benefícios por incapacidade de longa duração.
9.4. encaminhar este acórdão ao representante, ao INSS e aos ministérios interessados no processo; 
9.5. informar aos interessados que o inteiro teor da presente deliberação estará disponível para consulta no dia seguinte à sua oficialização, no endereço www.tcu.gov.br/acordaos;
9.6. encerrar o presente processo, com fundamento no art. 169, V, do RI/TCU.

Representação sobre descumprimento de preceitos da Convenção Internacional sobre os Direitos das Pessoas com Deficiência.

3. Representante: Procurador Sérgio Ricardo Costa Caribé.

13.1. Ministros presentes: Bruno Dantas (Presidente), Walton Alencar Rodrigues, Benjamin Zymler, Aroldo Cedraz e Antonio Anastasia.
13.2. Ministros-Substitutos convocados: Augusto Sherman Cavalcanti, Marcos Bemquerer Costa e Weder de Oliveira (Relator).

WEDER DE OLIVEIRA

Trata-se de representação formulada por membro do Ministério Público junto ao Tribunal de Contas da União (MP/TCU) , procurador Sérgio Ricardo Costa Caribé, a respeito de possíveis inconformidades ocorridas no Instituto Nacional de Seguro Social (INSS) , decorrentes da não observância dos preceitos da Convenção Internacional sobre os Direitos das Pessoas com Deficiência e da Lei Brasileira de Inclusão da Pessoa com Deficiência - LBI.
Para contextualizar os fatos, análises e encaminhamentos, reproduzo, com os ajustes de forma, a instrução da Secretaria de Controle Externo da Previdência, do Trabalho e da Assistência Social (SecexPrevidência) [footnoteRef:2] (todos os grifos constam do original) : [2: Peça 50.] 
" (...) 
HISTÓRICO
2.	O Ministério Público junto ao TCU (MPjTCU) , por meio do Procurador Sérgio Ricardo Costa Caribé, ofereceu representação perante esta Corte de Contas alegando o suposto descumprimento, pelo INSS, de preceitos da Convenção Internacional sobre os Direitos das Pessoas com Deficiência e do artigo 2°, §1°, da LBI.
3.	A instrução inicial propôs conhecer da presente representação, por estarem preenchidos os requisitos de admissibilidade constantes do art. 235 e do art. 237, inciso VII, do Regimento Interno do TCU, e por ter sido verificada a existência do interesse público no trato da suposta irregularidade/ilegalidade, conforme dispõe o art. 103, § 1º, in fine, da Resolução - TCU 259/2014 (peça 2, p. 1) .
4.	Considerando a necessidade de sanar as questões tratadas neste processo, propôs-se a realização de diligência ao INSS e ao Ministério da Economia (ME) para que fossem encaminhadas as seguintes informações (peça 2, p. 1-2) :
i) normativo ou manual atualmente em vigor que contemple os quesitos utilizados na avaliação da deficiência sob a ótica biopsicossocial;
ii) quantas avaliações de deficiência foram realizadas, mês a mês, sob a ótica biopsicossocial no ano de 2019;
iii) quantas avaliações de deficiência foram realizadas, mês a mês, no ano de 2019;
iv) versão atualizada do Manual Técnico de Perícia Médica Previdenciária.
5.	Foi solicitada, também, diligência ao INSS para que fossem encaminhados os seguintes documentos (peça 2, p. 2) :
i) Despacho Decisório 3/DIRSAT/INSS de 21/9/2016;
ii) Despacho Decisório 45/DIRSAT/INSS de 7/11/2016;
iii) Despacho Decisório 34/DIRSAT/INSS de 11/1/2017.
6.	Além disso, determinou-se a oitiva do ME e do INSS para que se manifestassem sobre o conteúdo da representação em análise (peça 2, p. 2) .
7.	Na análise das manifestações e documentos encaminhados pelo INSS e pelo ME, esta unidade técnica entendeu que 'não foi possível verificar descumprimento dos preceitos da Convenção Internacional sobre os Direitos das Pessoas com Deficiência e do art. 2º, § 1º, da Lei nº 13.146/2015, tendo em vista que a avaliação da pessoa com deficiência realizada pelo INSS considera o conceito biopsicossocial, tanto para os benefícios por incapacidade quanto para o BPC'. Diante disso, propôs conhecer da presente representação para, no mérito, considerá-la improcedente (peça 28, p. 7) .
8.	O Ministro Relator encaminhou os autos para manifestação do MPjTCU (peça 32) . Esse, por meio do Procurador Júlio Marcelo de Oliveira, emitiu parecer que ressaltou a ocorrência de diversas inovações no ordenamento jurídico pátrio após a autuação da presente representação (a qual ocorreu em julho de 2018) , que enalteceram a relevância da avaliação biopsicossocial da Pessoa com Deficiência (PcD) realizada por equipe multiprofissional e interdisciplinar, tais como: Emenda Constitucional 103/2019 (Reforma da Previdência) , Decreto 10.410, de 30/6/2020 (que alterou o Regulamento da Previdência Social) e a Lei 14.176, de 22/6/2021 (que alterou a Lei 8.742, de 7/12/1993, no que tange ao critério de aferição da renda familiar mensal per capita para concessão do Benefício de Prestação Continuada - BPC) - peça 33, p. 10-12.
9.	No tocante à alegação do representante quanto à suposta irregularidade da Nota Informativa CGSPASS/DIRSAT/INSS 1, de 21/7/2017 (peça 27) , a qual atentaria contra as conquistas das pessoas com deficiência e as normas vigentes ao inverter a ordem de avaliação para fins de obtenção do BPC, o Procurador Júlio Marcelo de Oliveira considerou prejudicado o exame do tema nos presentes autos, tendo em vista que ele tem sido discutido, com a devida profundidade, no bojo de outros processos deste Tribunal (peça 33, p. 44-54) .
10.	No mesmo parecer, o Procurador Júlio Marcelo de Oliveira opinou pela realização de nova diligência ao INSS, assim como de oitiva do Ministério do Trabalho e Previdência (criado por meio da Medida Provisória 1.058, de 27/7/2021, e Decreto 10.761, de 2/8/2021) , nos seguintes termos (peça 33, p. 57) :
Em face do exposto, o Ministério Público de Contas (...) opina pela promoção:
a) de diligência junto ao Instituto Nacional do Seguro Social, com base nos arts. 10 e 11, § 1º, da Lei 8.443/1992, a fim de que a autarquia previdenciária:
a) informe se o Despacho Decisório 3/DIRSAT/INSS/2016 foi revogado, haja vista que a Medida Provisória 739/2016, seu fundamento de validade, teve a vigência encerrada e não foi convertida em lei;
b) esclareça detalhadamente as implicações da Medida Provisória 739/2016 no Manual de Gestão do Serviço/Seção de Saúde do Trabalhador, aprovado pela Resolução 112/INSS/PRES, de 18/10/2010, inclusive se foi desconstituída a perícia multidisciplinar realizada por outros profissionais que não o médico perito;
b) da oitiva do Ministério do Trabalho e Previdência, recentemente recriado (Medida Provisória 1.058, de 27/7/2021, e Decreto 10.761, de 2/8/2021) , e do Instituto Nacional do Seguro Social, com fundamento no art. 250, inciso V, do Regimento Interno/TCU, a fim de que se pronunciem sobre os seguintes aspectos:
b.1) exclusão da possibilidade de prescrição de órteses, próteses e meios auxiliares de locomoção por fisioterapeutas e terapeutas ocupacionais, ante os termos do Despacho Decisório 45/DIRSAT/INSS, de 7/11/2016, que alterou o Manual Técnico de Procedimentos da Área de Reabilitação Profissional - Volume II e passou a servir de subsídio técnico para os Serviços/Seções de Saúde do Trabalhador e Serviços de Reabilitação Profissional no que se refere à concessão de órteses, de próteses ortopédicas não implantáveis de membros superiores e inferiores, de meios auxiliares de locomoção e de acessórios no âmbito do INSS, contrariando o espírito da Convenção Internacional sobre os Direitos das Pessoas com Deficiência, e a letra da Lei 13.146/2015 (Lei Brasileira de Inclusão da Pessoa com Deficiência) , a qual prevê que a avaliação da deficiência será realizada por equipe multiprofissional e interdisciplinar (at. 2º, § 1º) ;
b.2) exclusividade conferida à perícia médica, nos termos do Manual Técnico de Procedimentos da Área de Reabilitação Profissional, alterado mediante o Despacho Decisório 34/DIRSAT/INSS/2017, na avaliação e na conclusão para a entrada ou não do segurado no programa de reabilitação profissional, que antes era feita por outros profissionais em conjunto com a perícia médica, contrariando o espírito da Convenção Internacional sobre os Direitos das Pessoas com Deficiência e o comando expresso da Lei 13.146/2015 (Lei Brasileira de Inclusão da Pessoa com Deficiência) , a qual prevê que a avaliação da deficiência será realizada por equipe multiprofissional e interdisciplinar (art. 2º, § 1º) .
11.	Adicionalmente, o Procurador Júlio Marcelo de Oliveira opinou no sentido de o Tribunal recomendar ao INSS que promova ajustes no texto do Manual Técnico de Perícia Médica Previdenciária, de forma a restar claro que a avaliação médica da deficiência é competência da Perícia Médica Previdenciária e que o exame médico-pericial é um dos componentes, entre outros, da avaliação biopsicossocial da deficiência (art. 30, § 3º, inciso V, da Lei 11.907/2009, alterada pela Lei 13.846/2019) - peça 33, p. 57.
12.	E ressaltou que, considerando a construção participativa das deliberações atualmente adotada pelo TCU, caberia oportunizar ao INSS a apresentação de comentários sobre a proposta de recomendação acima, nos termos do art. 14 da Resolução - TCU 315/2020 (peça 33, p. 57) .
13.	O Ofício 67220/2021-TCU/Seproc (peça 35) foi remetido ao INSS, cuja respectiva resposta integra a peça 43 destes autos. O Ofício 67221/2021-TCU/Seproc (peça 36) foi enviado ao Ministério do Trabalho e Previdência, compondo a correspondente resposta as peças 45 a 49 deste processo. As citadas respostas serão examinadas a seguir.
EXAME TÉCNICO
I. Esclarecimento sobre se o Despacho Decisório 3/DIRSAT/INSS/2016 foi revogado, haja vista que a Medida Provisória 739/2016, seu fundamento de validade, teve a vigência encerrada e não foi convertida em lei
Implicações da Medida Provisória 739/2016 no Manual de Gestão do Serviço/Seção de Saúde do Trabalhador, aprovado pela Resolução - INSS/PRES 112/2010, inclusive se foi desconstituída a perícia multidisciplinar realizada por outros profissionais que não o médico perito
14.	Em seu despacho, o Procurador Júlio Marcelo de Oliveira ressaltou que o representante citou atos normativos que estariam dificultando a efetivação da avaliação biopsicossocial. E que, no entanto, se verificou que tais atos se referem à perícia médica (peça 33, p. 18-19) .
15.	Entre esses atos normativos, há o Despacho Decisório - DIRSAT/INSS 3/2016 (peça 14) , que alterou o Manual de Gestão do Serviço/Seção de Saúde do Trabalhador, com o objetivo de padronizar as atividades dos chefes de Seção/Serviço de Saúde do Trabalhador (SST) . A alteração foi para adequar o citado Manual de Gestão à Medida Provisória 739, de 7/7/2016, que alterou a Lei 8.213, de 24/7/1991, que dispõe sobre os Planos de Benefícios da Previdência Social, e institui o Bônus Especial de Desempenho Institucional por Perícia Médica em Benefícios por Incapacidade (peça 33, p. 19) .
16.	O Procurador fez referência ao fato de que a MP 739/2016, fundamento de validade do Despacho Decisório - DIRSAT/INSS 3/2016 (peça 14) , não foi convertida em lei e, desse modo, entendeu necessária a realização de diligência a fim de esclarecer se o citado Despacho foi revogado.
17.	Também considerou necessário questionar as implicações da Medida Provisória 739/2016 no Manual de Gestão do Serviço/Seção de Saúde do Trabalhador, aprovado pela Resolução - INSS/PRES 112/2010, esclarecendo-se, inclusive, se foi desconstituída a perícia multidisciplinar realizada por outros profissionais que não o médico perito.
I.1. Manifestação do INSS
18.	O INSS, por meio de sua Divisão de Reabilitação Profissional (DRP) , da Diretoria de Benefícios do INSS, afirmou que, em consulta ao seu Sistema de Atos e Normas, o Despacho Decisório - DIRSAT/INSS 3/2016 ainda se encontra em vigor (peça 43, p. 3) .
19.	No tocante às implicações da Medida Provisória 739/2016 no Manual de Gestão do Serviço/Seção de Saúde do Trabalhador, aprovado pela Resolução - INSS/PRES 112/2010, o INSS afirmou que a matéria é do escopo de atuação da Subsecretaria de Perícia Médica Federal - SPMF, (peça 43, p. 3) .
I.2. Manifestação do Ministério do Trabalho e Previdência
20.	O Ministério, por meio de sua SPMF, em síntese, afirmou que (peça 48, p. 2-5) :
a) o Despacho Decisório - DIRSAT/INSS 3/2016 não foi revogado. Em que pese seu fundamento de validade (Medida Provisória 739/2016) não ter sido convertido em lei, ato normativo de teor semelhante, principalmente no que se refere ao tratamento dispensado aos benefícios de longa duração (Medida Provisória 767, de 6/1/2017, convertida na Lei 13.457, de 26/6/2017) foi expedido em momento subsequente. Portanto, o fundamento de validade do Despacho Decisório - DIRSAT/INSS 3/2016 pode ser perfeitamente convalidado a partir da edição da Medida Provisória 767/2017, convertida na Lei 13.457/2017;
b) não se encontra na Lei 8.213, de 24/7/1991 (que dispõe sobre os Planos de Benefícios da Previdência Social) ou no Decreto 3.048, de 6/5/1999 (que aprova o Regulamento da Previdência Social) previsão para realização de perícia multiprofissional para a avaliação de Benefícios por Incapacidade de Longa Duração (BILDs) . A perícia multiprofissional para avaliação dos BILDs de que trata o Manual de Gestão do Serviço/Seção de Saúde do Trabalhador (aprovado pela Resolução - INSS/PRES 112/2010) foi normatizada na esfera administrativa pelos Despachos Decisórios - DIRSAT/INSS 3, de 28/11/2014, 4, 12/12/2014 e 1, de 16/3/2015; e
c) considerando que 'a perícia multidisciplinar realizada por outros profissionais que não o médico perito' para fins de avaliação dos BILDs disciplinada no Manual de Gestão do Serviço/Seção de Saúde do Trabalhador (aprovado pela Resolução - INSS/PRES, 112/2010) estava fundamentada em normas infralegais, e que a entrada em vigor da Medida Provisória 739/2016 trouxe orientações específicas para tais avaliações, passou a vigorar o previsto na norma hierarquicamente superior. Embora a Medida Provisória 739/2016 não tenha sido convertida em lei, outros dispositivos legais que regem a temática (avaliação dos benefícios de longa duração) entraram em vigor na sequência, a saber: Medida Provisória 767/2017 (convertida na Lei 13.457/2017) ; Medida Provisória 871, de 18/1/2019 (convertida na Lei 13.846 de 18/6/2019) . Nesse contexto, entende-se que permanece inexistindo previsão legal para aplicação dos procedimentos operacionais previstos nos supramencionados Despachos Decisórios - DIRSAT/INSS (que previam a perícia multiprofissional) .
I.3. Análise
21.	Restou esclarecido que o Despacho Decisório - DIRSAT/INSS 3/2016 não foi revogado, e que seu fundamento de validade foi convalidado a partir da edição da Medida Provisória 767/2017 (convertida na Lei 13.457/2017) , cujo conteúdo normativo é semelhante ao da Medida Provisória 739/2016, principalmente no que se refere ao tratamento dispensado aos benefícios de longa duração.
22.	Com relação às implicações da Medida Provisória 739/2016 no Manual de Gestão do Serviço/Seção de Saúde do Trabalhador (aprovado pela Resolução - INSS/PRES 112/2010) , o Ministério argumentou que, pelo fato de a perícia multidisciplinar ter sido prevista em normas infralegais (mediante os Despachos Decisórios - DIRSAT/INSS 3/2014, 4/2014 e 1/2015) , a posterior edição de dispositivos legais que regem a avaliação dos benefícios de longa duração (que foram a Medida Provisória 739/2016, não convertida em lei, a Medida Provisória 767/2017, convertida na Lei 13.457/2017, e a Medida Provisória 871/2019, convertida na Lei 13.846 de 18/6/2019) invalidou as previsões de perícia multidisciplinar estabelecidas à época nos supramencionados Despachos Decisórios.
23.	Ao entender que não há previsão legal para aplicação da perícia multidisciplinar, o Ministério reconhece não considerar a LBI como fundamento de validade de seu Manual de Gestão do Serviço/Seção de Saúde do Trabalhador (alterado pelo Despacho Decisório - DIRSAT/INSS 3/2016) .
24.	No entanto, isso não quer dizer que a perícia realizada no INSS seja exclusivamente a perícia médica, uma vez que, conforme exposto no item 14 desta instrução, o referido manual se refere, especificamente, à perícia médica. Por esse motivo, é provável que esse não seja o documento mais apto para versar sobre todas as modalidades de avaliação pericial (os quais são, segundo o Ministério da Economia, a Portaria Interministerial 1/2014 e a Portaria Conjunta MDS/INSS 2, de 30/3/2015 - item 31, alínea 'b' desta instrução) .
25.	Tanto o Manual de Gestão do Serviço/Seção de Saúde do Trabalhador (Resolução - INSS/PRES 112/2010 - peças 14 e 15) quanto a Portaria Interministerial 1/2014 (peça 11) e a Portaria Conjunta MDS/INSS 2/2015 (peça 12) preveem, além da perícia médica, a avaliação social ou o trabalho de assistentes sociais. Além disso, é oportuno aqui mencionar outros processos deste Tribunal que contêm evidências de que a avaliação social é conduzida pelo INSS, a exemplo do TC Processo 033.778/2020-5 (peça 138, p. 9-13, do mencionado processo) , no qual há referência à realização de avaliação social na concessão de BPC por incapacidade, e o TC Processo 037.996/2020-7, que trata, especificamente, de Auditoria Operacional na avaliação social do Benefício de Prestação Continuada (BPC) .
26.	No tocante à participação de profissionais de saúde não médicos, tanto o Manual de Gestão do Serviço/Seção de Saúde do Trabalhador (Resolução - INSS/PRES 112/2010 - peças 14 e 15) , quanto a Portaria Interministerial 1, de 27/1/2014 (peça 11) e a Portaria Conjunta MDS/INSS 2, de 30/3/2015 (peça 12) não contêm previsão expressa de quais são as competências desses profissionais na avaliação de deficiência.
27.	O Ministério alega que a Lei 8.213, de 24/7/1991 (que dispõe sobre os Planos de Benefícios da Previdência Social) e o Decreto 3.048, de 6/5/1999 (que aprova o Regulamento da Previdência Social) não preveem a realização de perícia multiprofissional para a avaliação de Benefícios por Incapacidade de Longa Duração (BILDs) .
28.	Depara-se, aqui, com a possível inconstitucionalidade desses normativos, tendo em vista que a Emenda Constitucional 103/2019 (Reforma da Previdência) , citada pelo Procurador Júlio Marcelo de Oliveira (item 8) , estabeleceu a exigência de avaliação biopsicossocial, realizada por equipe multiprofissional e interdisciplinar, previamente à concessão de aposentadoria em favor de segurados com deficiência. Transcreve-se, abaixo, a citada modificação constitucional:
Art. 201. A previdência social será organizada sob a forma do Regime Geral de Previdência Social, de caráter contributivo e de filiação obrigatória, observados critérios que preservem o equilíbrio financeiro e atuarial, e atenderá, na forma da lei, a:
 (...) 
§ 1º É vedada a adoção de requisitos ou critérios diferenciados para concessão de benefícios, ressalvada, nos termos de lei complementar, a possibilidade de previsão de idade e tempo de contribuição distintos da regra geral para concessão de aposentadoria exclusivamente em favor dos segurados:
I - com deficiência, previamente submetidos a avaliação biopsicossocial realizada por equipe multiprofissional e interdisciplinar;
 (Realces apostos na transcrição) 
29.	Cabe ressaltar que o TCU não possui competência para decidir sobre a constitucionalidade em abstrato de norma, conforme jurisprudência deste Tribunal, transcrita abaixo:
Enunciado do Acórdão 2000/2017-TCU-Plenário (Relator: Ministro Benjamin Zymler) 
Compete ao TCU a apreciação da constitucionalidade das leis e dos atos do Poder Público em caráter incidental e a cada caso concreto que lhe é submetido (Súmula STF 347) , com efeitos apenas entre as partes, haja vista que a declaração de inconstitucionalidade em abstrato, com efeito erga omnes, compete somente ao STF.
Enunciado do Acórdão 2391/2017-TCU-Plenário (Relator: Ministro Walton Alencar Rodrigues) 
A possibilidade de o TCU apreciar a constitucionalidade de leis e atos do Poder Público (Súmula STF 347) está adstrita ao exame de caso concreto, sem alcançar consulta sobre caso hipotético.
Enunciado do Acórdão 963/2019-TCU-Plenário (Relator: Ministro Aroldo Cedraz) 
O TCU não tem competência para promover, em abstrato, o controle formal e material da legalidade e da constitucionalidade de atos normativos; porém, pode apreciar a constitucionalidade de normas jurídicas e atos do Poder Público, em controle difuso, de modo incidental, nos processos em que sejam analisadas matérias de sua competência (Súmula STF 347) .
30.	Assim, a apreciação da suposta inconstitucionalidade ora levantada compete exclusivamente ao STF, desde que devidamente provocado. Nesse sentido, propõe-se encaminhar a questão à Procuradoria Geral da República, a fim de que esse órgão avalie a viabilidade de propositura de ação direta de inconstitucionalidade com relação à Lei 8.213/1991 e ao Decreto 3.048/1999, considerando seus critérios de conveniência e oportunidade.
II. Recomendação ao INSS para que promova ajustes no texto do Manual Técnico de Perícia Médica Previdenciária, de forma a restar claro que a avaliação médica da deficiência é competência da Perícia Médica Previdenciária e que o exame médico-pericial é um dos componentes, entre outros, da avaliação biopsicossocial da deficiência (art. 30, § 3º, inciso V, da Lei 11.907/2009, alterada pela Lei 13.846/2019) 
31.	Em seu despacho, o Procurador Júlio Marcelo de Oliveira ressaltou que (peça 33, p. 21-24) :
a) o representante considerou que o Manual Técnico de Perícia Médica Previdenciária editado pelo INSS trata de forma deturpada as normas constitucionais e legais, e 'representa uma afronta direta aos direitos conquistados ao longo das últimas décadas pelas pessoas com deficiência, ao dar primazia ao modelo médico e, até mesmo, prever apenas a avaliação médica em certos casos, sem a participação de equipe multiprofissional e interdisciplinar, essenciais para a efetivação do modelo biopsicossocial';
b) de acordo com o ME (peça 10, p. 4) , o Manual Técnico de Perícia Médica Previdenciária 'não trata de forma detalhada acerca dos procedimentos referentes à realização das avaliações de deficiência', é 'restrito às orientações das atividades médico periciais' e 'não alterou nenhum procedimento na avaliação da pessoa com deficiência'. Segundo aquela pasta, os atos normativos que tratam do assunto são a Portaria Interministerial 1/2014 (peça 11) e a Portaria Conjunta MDS/INSS 2/2015 (peça 12) ;
c) o Manual Técnico estabeleceu que a avaliação da deficiência para fins de benefícios públicos sociais, previdenciários e fiscais é competência da Perícia Médica Previdenciária, mas essa previsão normativa não deve ser analisada isoladamente, tendo em vista que o próprio Manual, logo no parágrafo subsequente, ressaltou a coparticipação de outros profissionais na avaliação da deficiência. Assim, embora esse Manual afirme que a avaliação da deficiência para fins de benefícios públicos sociais, previdenciários e fiscais é competência da Perícia Médica Previdenciária (peça 13, p. 29-30) , não afirma que essa competência é única, pois menciona a avaliação técnica conjunta com o Serviço Social;
d) a redação do Manual ficaria mais clara se previsse expressamente que a avaliação médica da deficiência para fins de benefícios públicos sociais, previdenciários e fiscais é competência da Perícia Médica Previdenciária, uma vez que o componente médico é apenas um dos componentes para caracterizar a deficiência. E, embora ele seja essencial para a caracterização, não é o único componente. Sem problema de saúde, não há deficiência, mas só o problema de saúde pode não caracterizar a deficiência, se não estiverem presentes outros tipos de limitação;
e) o MPjTCU propõe recomendar ao INSS que promova ajustes no texto do Manual Técnico de Perícia Médica Previdenciária, de forma a restar claro que a avaliação médica da deficiência é competência da Perícia Médica Previdenciária e que o exame médico-pericial é um dos componentes, entre outros, da avaliação biopsicossocial da deficiência; e
f) considerando os comandos da Lei de Introdução às Normas do Direito Brasileiro (LINDB) e, nos termos do art. 14 da Resolução - TCU 315/2020, cabe oportunizar ao INSS a apresentação de comentários sobre a proposta de recomendação, solicitando, em prazo compatível, informações quanto às consequências práticas da implementação da medida aventada e eventuais alternativas.
II.1. Manifestação do INSS
32.	No tópico da resposta do INSS dedicado a se manifestar sobre a proposta de recomendação do TCU a fim de que promova ajustes no Manual Técnico de Perícia Médica Previdenciária, o INSS não apresentou manifestação expressa especificamente quanto à referida proposta de recomendação (peça 43, p. 5-6, item b.2) .
II.2. Manifestação do Ministério do Trabalho e Previdência
33.	O Ministério, por meio de sua SPMF, entendeu não haver óbices à recomendação, manifestando-se de acordo com a sugestão (peça 48, p. 14-15) .
II.3. Análise
34.	Diante da não apresentação, pelo INSS, de manifestação expressa contrária à proposta de recomendação para promoção dos citados ajustes no Manual Técnico de Perícia Médica Previdenciária, e considerando os demais entendimentos expostos na manifestação da autarquia, entende-se que ela não se opõe à referida proposta de recomendação. O Ministério do Trabalho e Previdência, por sua vez, manifestou-se expressamente de acordo com a proposta de recomendação.
35.	Diante disso, entende-se não haver óbices para a emissão da referida recomendação.
III. Exclusão da possibilidade de prescrição de órteses, próteses e meios auxiliares de locomoção por fisioterapeutas e terapeutas ocupacionais, ante os termos do Despacho Decisório - DIRSAT/INSS, 45/2016, que alterou o Manual Técnico de Procedimentos da Área de Reabilitação Profissional - Volume II e passou a servir de subsídio técnico para os Serviços/Seções de Saúde do Trabalhador e Serviços de Reabilitação Profissional no que se refere à concessão de órteses, de próteses ortopédicas não implantáveis de membros superiores e inferiores, de meios auxiliares de locomoção e de acessórios no âmbito do INSS, contrariando o espírito da Convenção Internacional sobre os Direitos das Pessoas com Deficiência, e a letra da Lei 13.146/2015 (Lei Brasileira de Inclusão da Pessoa com Deficiência) , a qual prevê que a avaliação da deficiência será realizada por equipe multiprofissional e interdisciplinar (at. 2º, § 1º) 
36.	Em seu despacho, o Procurador Júlio Marcelo de Oliveira mencionou que o representante citou atos normativos que estariam dificultando a efetivação da avaliação biopsicossocial. E que, no entanto, se verificou que tais atos se referem à perícia médica (peça 33, p. 18) .
37.	Entre esses atos normativos, há o Despacho Decisório - DIRSAT/INSS 45/2016 (peça 16) , que alterou o Manual Técnico de Procedimentos da Área de Reabilitação Profissional - Volume II e passou a servir de subsídio técnico para os Serviços/Seções de Saúde do Trabalhador e Serviços de Reabilitação Profissional no que se refere à concessão de órteses, próteses ortopédicas não implantáveis de membros superiores e inferiores, meios auxiliares de locomoção e acessórios no âmbito do INSS. A justificativa para essa alteração foi no sentido de atualizar e aperfeiçoar os fluxos de trabalho. O documento prevê que a prescrição é de responsabilidade do Perito Médico Previdenciário. Contudo, após a entrega do recurso material, a Equipe de Reabilitação Profissional deverá fazer o acompanhamento da utilização do equipamento pelo segurado, a fim de avaliar o sucesso da prescrição (peça 33, p. 19) .
38.	O Procurador destacou que assiste razão ao representante ao entender que o Despacho Decisório - DIRSAT/INSS 45/2016, ao modificar a redação abaixo do Manual Técnico de Procedimentos da Área de Reabilitação Profissional - Volume II (entre outras modificações) , excluiu a possibilidade de prescrição de órteses, próteses e meios auxiliares de locomoção por fisioterapeutas e terapeutas ocupacionais (peça 33, p. 33-34) :
Redação anterior:
A prescrição das órteses, próteses ortopédicas não implantáveis, meios auxiliares de locomoção e acessórios é realizada conjuntamente por membros da Equipe de Reabilitação Profissional das áreas legalmente habilitadas para esta atividade (Medicina, Fisioterapia, Terapia Ocupacional) , mediante a avaliação de cada caso.
Nova redação:
A prescrição das órteses, próteses ortopédicas não implantáveis, meios auxiliares de locomoção e acessórios é realizada pelo Perito Médico Previdenciário mediante a avaliação de cada caso.
39.	O Procurador também mencionou haver identificado na rede mundial de computadores o 'Guia para Prescrição, Concessão, Adaptação e Manutenção de Órteses, Próteses e Meios Auxiliares de Locomoção', editado em 2019 pela Secretaria de Atenção Especializada à Saúde/Ministério da Saúde, no qual é prevista a prescrição de órtese, prótese e meios auxiliares de locomoção (OPM) no âmbito do Sistema Único de Saúde (SUS) . Além disso, outras pesquisas, especialmente no portal do Conselho Federal de Fisioterapia e Terapia Ocupacional (Coffito) , apontaram a competência dos fisioterapeutas e dos terapeutas ocupacionais no exercício profissional, incluindo a prescrição de órteses e próteses (peça 33, p. 35-38) .
40.	Diante disso, o Procurador opinou pela realização de oitiva do Ministério do Trabalho e Previdência e do INSS, por entender que o Despacho Decisório - DIRSAT/INSS 45/2016 contraria o espírito da Convenção Internacional sobre os Direitos das Pessoas com Deficiência e a letra da Lei 13.146/2015 (LBI) - peça 33, p. 38.
III.1. Manifestação do INSS
41.	O INSS, por meio de sua DRP, afirmou que (peça 43, p. 4) :
a) a atual gestão da DRP sempre se colocou contrária à modificação realizada no referido Manual, por entender que outros profissionais da saúde (em especial Terapeutas Ocupacionais e Fisioterapeutas) possuem, no seu rol de atribuições definidas por seus conselhos profissionais, a habilitação para a prescrição de próteses, órteses e meios auxiliares de locomoção. Além disso, realizam tal atividade no contexto de outras políticas públicas, em especial na saúde pública;
b) no entanto, a DRP é impedida de propor nova alteração em razão da inclusão (por meio do Decreto 10.410/2020) do § 1º-A no art. 137 do Decreto 3.048/1999, que estabelece que ' (...) a prescrição de órteses, próteses e meios auxiliares de locomoção e acessórios serão realizadas pela Perícia Médica Federal';
c) por força do apontado acima, o papel dos profissionais de saúde não-médicos está circunscrito ao acolhimento do segurado requerente, à participação como área técnica do processo de compra, ao momento da entrega e ao acompanhamento dos prazos de garantia dos produtos. Nos casos em que o equipamento for prescrito em um programa de Reabilitação Profissional, acompanham também o processo de retorno ao trabalho;
d) há prejuízo quando se confere exclusividade à perícia médica para a etapa de prescrição. Trata-se de etapa de escolha de um equipamento que deve ser adequado aos aspectos da vida diária e de trabalho do segurado, além dos aspectos biomédicos stricto sensu. Na maior parte dos casos, são os fisioterapeutas e terapeutas ocupacionais do INSS que detêm maior conhecimento sobre esses aspectos, por acompanharem os segurados em seus programas de Reabilitação Profissional; e
e) sendo assim, há necessidade de se retomar um cenário de prescrição multiprofissional. Porém, tal modificação passa por uma discussão sobre o § 1º-A, art. 137, do Decreto 3.048/1999, e deve envolver também manifestação da SPMF sobre o assunto.
III.2. Manifestação do Ministério do Trabalho e Previdência
42.	O Ministério, por meio de sua SPMF, em síntese, afirmou que (peça 48, p. 5-13) :
a) a concessão de OPM é atribuição do INSS, prevista na Lei 8.213/1991 e no Decreto 3.048/1999 (arts. 77 e 136) . Trata-se de um processo complexo, que envolve diversas etapas e demanda a atuação de setores administrativos do INSS, da equipe multiprofissional de Reabilitação Profissional e da Perícia Médica Federal (PMF) . Com fulcro nos dispositivos legais e nas normas infralegais que regem a matéria, algumas dessas etapas são de atribuição do INSS e outras são de competência da PMF, como é o caso da prescrição;
b) a prescrição de OPM pela PMF está expressamente estabelecida no § 1º-A, do art. 137, do Decreto 3.048/1999. Trata-se de ação pontual, que está inserida em um contexto maior, o qual se inicia com o requerimento pelo interessado, evolui com a avaliação do indivíduo pelo profissional de referência da equipe multiprofissional de RP do INSS e culmina com a entrega do equipamento. Portanto, existe previsão legal para que a prescrição de OPM no âmbito do INSS seja realizada pela PMF, mas a prescrição em si é apenas uma parte do processo de concessão, que conta com a participação efetiva da equipe multiprofissional de RP do INSS;
c) a prescrição de OPM pela PMF é resultado de uma avaliação cuidadosa, atenciosa e pormenorizada das demandas de cada requerente. O processo avaliativo para prescrição é amplo e aprofundado, envolve questões técnicas relacionadas às amputações e demais lesões que levam à necessidade de concessão dos dispositivos. Existem questões que são de natureza eminentemente médica a serem consideradas pela PMF, existem questões sócio profissionais que são avaliadas pela equipe de RP como um todo;
d) o INSS não dispõe de serviço estruturado de fisioterapia ou de terapia ocupacional que possa ser responsabilizado pela prescrição de OPM ou pela reabilitação física dos seus segurados, pois, a partir da promulgação da Constituição Federal de 1988 e da Lei 8.080/1990 (que dispõe sobre as condições para a promoção, proteção e recuperação da saúde, a organização e o funcionamento dos serviços correspondentes) , a assistência em saúde ficou a cargo do SUS; e
e) conforme exposto, a realização de prescrição de OPM por parte da PMF está respaldada nas normas legais, infralegais, bem como se justifica por aspectos técnicos e operacionais. Não se identifica nesse processo nenhuma afronta à LBI, visto que o procedimento que está sendo questionado (prescrição por parte da PMF) não tem por finalidade caracterizar ou não a condição de PcD, mas tão somente ofertar ao cidadão brasileiro beneficiário do serviço de reabilitação profissional do INSS que necessita de um equipamento de OPM, atenção qualificada, avaliação abrangente e aprofundada. Ademais, não há nessa ação (prescrição de OPM a cargo da PMF) qualquer impedimento para que a autarquia aplique, naquilo que couber, a avaliação biopsicossocial dos seus beneficiários.
III.3. Análise
43.	É relevante a informação de que, desde a inclusão do § 1º-A no art. 137, do Decreto 3.048/1999 (por meio do Decreto 10.410/2020) , existe disposição normativa expressa restringindo a prescrição de OPM à Perícia Médica Federal, conforme se transcreve a seguir:
§ 1º-A  A avaliação da elegibilidade do segurado para encaminhamento à reabilitação profissional, a reavaliação da incapacidade de segurados em programa de reabilitação profissional e a prescrição de órteses, próteses e meios auxiliares de locomoção e acessórios serão realizadas pela Perícia Médica Federal.                (Incluído pelo Decreto nº 10.410, de 2020) .
 (Realces apostos na transcrição) 
44.	Desse modo, desde a inclusão do § 1º-A no art. 137 do Decreto 3.048/1999, a previsão do Despacho Decisório - DIRSAT/INSS 45/2016 ora examinada está fundamentada em normativo hierarquicamente superior.
45.	No entanto, verifica-se a ilegalidade do dispositivo citado acima, em face da LBI, que estabelece a exigência de avaliação multidisciplinar para o processo de habilitação e de reabilitação da pessoa com deficiência, conforme se expõe a seguir:
Art. 14. O processo de habilitação e de reabilitação é um direito da pessoa com deficiência.
Parágrafo único. O processo de habilitação e de reabilitação tem por objetivo o desenvolvimento de potencialidades, talentos, habilidades e aptidões físicas, cognitivas, sensoriais, psicossociais, atitudinais, profissionais e artísticas que contribuam para a conquista da autonomia da pessoa com deficiência e de sua participação social em igualdade de condições e oportunidades com as demais pessoas.
Art. 15. O processo mencionado no art. 14 desta Lei baseia-se em avaliação multidisciplinar das necessidades, habilidades e potencialidades de cada pessoa, observadas as seguintes diretrizes:
I - diagnóstico e intervenção precoces;
II - adoção de medidas para compensar perda ou limitação funcional, buscando o desenvolvimento de aptidões;
III - atuação permanente, integrada e articulada de políticas públicas que possibilitem a plena participação social da pessoa com deficiência;
IV - oferta de rede de serviços articulados, com atuação intersetorial, nos diferentes níveis de complexidade, para atender às necessidades específicas da pessoa com deficiência;
V - prestação de serviços próximo ao domicílio da pessoa com deficiência, inclusive na zona rural, respeitadas a organização das Redes de Atenção à Saúde (RAS) nos territórios locais e as normas do Sistema Único de Saúde (SUS) .
 (Realces apostos na transcrição) 
46.	Diante disso, propõe-se encaminhar cópia da presente instrução e do acórdão a ser proferido ao Congresso Nacional, que é quem tem a competência exclusiva para sustar os atos normativos do Poder Executivo que exorbitem do poder regulamentar ou dos limites de delegação legislativa (art. 49, V, da CF) , para a adoção das providências que entender cabíveis, considerando sua avaliação quanto à conveniência e à oportunidade.
47.	A Convenção sobre os Direitos das Pessoas com Deficiência foi aprovada pelo Decreto Legislativo 186, de 2008, e promulgada pelo Decreto 6.949, de 25/8/2009, de modo que a Convenção ingressou em nosso ordenamento jurídico com status de Emenda Constitucional, nos termos do § 3º do art. 5º da Constituição Federal (peça 1, p. 5, e peça 33, p. 7) .
48.	A referida Convenção assim estabelece:
Artigo 26
Habilitação e reabilitação
1. Os Estados Partes tomarão medidas efetivas e apropriadas, inclusive mediante apoio dos pares, para possibilitar que as pessoas com deficiência conquistem e conservem o máximo de autonomia e plena capacidade física, mental, social e profissional, bem como plena inclusão e participação em todos os aspectos da vida. Para tanto, os Estados Partes organizarão, fortalecerão e ampliarão serviços e programas completos de habilitação e reabilitação, particularmente nas áreas de saúde, emprego, educação e serviços sociais, de modo que esses serviços e programas:
a) Comecem no estágio mais precoce possível e sejam baseados em avaliação multidisciplinar das necessidades e pontos fortes de cada pessoa;
 (Realces apostos na transcrição) 
49.	Assim, diante do status de Emenda Constitucional da Convenção sobre os Direitos das Pessoas com Deficiência, entende-se haver possível inconstitucionalidade do art. 137, § 1º-A, do Decreto 3.048/1999, de modo que se propõe encaminhar a questão à Procuradoria Geral da República, a fim de que esse órgão avalie, considerando seus critérios de conveniência e oportunidade, a viabilidade de propositura de ação direta de inconstitucionalidade com relação ao citado dispositivo.
IV. Exclusividade conferida à perícia médica, nos termos do Manual Técnico de Procedimentos da Área de Reabilitação Profissional, alterado mediante o Despacho Decisório - DIRSAT/INSS 34/2017, na avaliação e na conclusão para a entrada ou não do segurado no programa de reabilitação profissional, que antes era feita por outros profissionais em conjunto com a perícia médica, contrariando o espírito da Convenção Internacional sobre os Direitos das Pessoas com Deficiência e o comando expresso da Lei 13.146/2015 (Lei Brasileira de Inclusão da Pessoa com Deficiência) , a qual prevê que a avaliação da deficiência será realizada por equipe multiprofissional e interdisciplinar (art. 2º, § 1º) 
50.	Em seu despacho, o Procurador Júlio Marcelo de Oliveira relatou que o representante citou atos normativos que estariam dificultando a efetivação da avaliação biopsicossocial. E que, no entanto, se verificou que tais atos se referem à perícia médica (peça 33, p. 18) .
51.	Entre esses atos normativos, há o Despacho Decisório - DIRSAT/INSS 34/2017 (peça 17) , que alterou o Manual Técnico de Procedimentos da Área de Reabilitação Profissional - Volume I, tendo em vista a publicação da Medida Provisória 767/2017 (convertida na Lei 13.457/2017) , que tratou da revisão do benefício auxílio-doença, concedido judicial ou administrativamente, para avaliação das condições que ensejaram a concessão ou a manutenção. A nova redação do segundo parágrafo do item 8.1 (o Profissional de Referência e a natureza do seu trabalho) do Capítulo I (Fundamentos Teóricos da Reabilitação Profissional) passou a prever que a avaliação e a conclusão da capacidade laborativa são feitas pela Perícia Médica (peça 33, p. 19) .
52.	O Procurador destacou que o Despacho Decisório - DIRSAT/INSS 34/2017, ao modificar a redação abaixo do Manual Técnico de Procedimentos da Área de Reabilitação Profissional, conferiu à perícia médica a exclusividade na avaliação e na conclusão para a entrada ou não do segurado no programa de reabilitação profissional, que antes era feita por outros profissionais em conjunto com a perícia médica (peça 33, p. 40) :
Redação anterior:
 (...) A avaliação [da Capacidade Laborativa] e sua conclusão (que é em conjunto com a Perícia Médica) (...) 
Nova redação:
 (...) A avaliação [da Capacidade Laborativa] e sua conclusão (que é feita pela Perícia Médica) (...) 
53.	Diante disso, o Procurador opinou pela realização de oitiva do Ministério do Trabalho e Previdência e do INSS, por entender que o Despacho Decisório - DIRSAT/INSS 34/2017 contraria o espírito da Convenção Internacional sobre os Direitos das Pessoas com Deficiência, e a letra da Lei 13.146/2015 (LBI) - peça 33, p. 44.
IV.1. Manifestação do INSS
54.	O INSS, por meio de sua DRP, afirmou que (peça 43, p. 5-6) :
a) a atual gestão da DRP se coloca contrária à modificação realizada no referido Manual, mas, assim como o que ocorre com relação às modificações ocorridas por meio do Despacho Decisório - DIRSAT/INSS, 45/2016, é impedida de promover alterações, por não ter gestão sobre as ações e procedimentos da PMF, e também pela inclusão do § 1º-A no art. 137 do Decreto 3.048/1999 (incluído pelo Decreto 10.410/2020) , que estabelece que 'A avaliação da elegibilidade do segurado para encaminhamento à reabilitação profissional, a reavaliação da incapacidade de segurados em programa de reabilitação profissional (...) serão realizadas pela Perícia Médica Federal';
b) sendo assim, o cenário atual de divisão das atividades dá ao perito médico a exclusividade da decisão sobre a entrada do segurado em reabilitação profissional e a possibilidade de revisão, a qualquer tempo, desse quadro de incapacidade. São vários os impactos desse novo arranjo, todos eles prejudiciais à qualidade da realização do serviço de reabilitação profissional. O primeiro deles é a elegibilidade feita de maneira exclusiva pela PMF, que dá ao encaminhamento apenas o caráter médico, sem considerar na porta de entrada os elementos socioprofissionais. Com isso, o número de encaminhamentos equivocados, de segurados com perfil desfavorável para cumprimento da reabilitação profissional aumentou. Além disso, a perda dos espaços de discussão sobre os casos faz com que os erros no encaminhamento se perpetuem e não dá ao médico a possibilidade de ampliar a sua visão sobre o complexo processo de reinserção profissional. O segundo ponto de prejuízo causado pelo distanciamento entre equipe médica e equipe de reabilitação profissional é o aumento significativo de altas médicas durante o cumprimento do Programa de Reabilitação Profissional. Em muitos casos, o desligamento ocorre mesmo com o segurado participando de um curso ou treinamento, já em vias de reinserção profissional. São situações graves, pois envolvem a perda do recurso investido na reabilitação destes segurados, além do impedimento que se cria para certificar tais reabilitandos, uma vez que esses desligamentos médicos muitas vezes são para retorno à mesma função. Em que pese o respeito à autonomia de decisão técnica dos servidores envolvidos no processo, a falta de espaços de discussão dos casos e de uma abordagem multiprofissional causa também esse tipo de prejuízo, acrescenta-se a esse ponto o fato de que a maior parte dos segurados em reabilitação profissional tem que se submeter ao exame médico pericial de 120 em 120 dias, por força de fixação automática da Data de cessação da incapacidade (DCI) ; e
c) um cenário desses é prejudicial ao segurado e precisa também de um amplo debate com a SPMF. Isso tem sido feito, em especial no bojo do processo 35014.061081/2020- 00 (que propõe instituir o Monitoramento de Benefícios de Segurados em Programa de Reabilitação Profissional - MoRP) , como forma de mitigar alguns desses problemas. As negociações com a SPMF ainda estão em curso, mas entende-se que será um caminho interessante, sobretudo para evitar desligamentos durante o programa de RP de segurados que já estejam em vias de retornar ao trabalho. Mas ainda há o que avançar, sobretudo na retomada do debate para viabilizar as análises de elegibilidade multiprofissionais e as discussões de caso ao longo do programa de reabilitação profissional.
IV.2. Manifestação do Ministério do Trabalho e Previdência
55.	O Ministério, por meio de sua SPMF, em síntese, afirmou que (peça 48, p. 13-14) :
a) no tocante à avaliação de elegibilidade dos segurados do RGPS que serão encaminhados à RP, o Decreto 3.048/1999 (§ 1º-A, do art. 137, incluído pelo Decreto 10.410/2020) atribui à PMF a competência de avaliação da elegibilidade do segurado para encaminhamento à reabilitação profissional;
b) há previsão legal e infralegal para que a reabilitação profissional do INSS se faça por equipe multiprofissional e, também, para que a PMF proceda à avaliação de elegibilidade para RP para os segurados do RGPS. É fundamental não confundir elegibilidade para RP com o reconhecimento da condição de PcD, pois a avaliação da PMF se faz com a finalidade exclusiva de caracterizar ou não a incapacidade laborativa no contexto da concessão dos benefícios por incapacidade, ou seja, nas situações de incapacidade laborativa e, quando constatado que há incapacidade definitiva para as atividades habituais mas potencial laboral compatível com o desempenho de outras atividades/funções laborais, encaminhar o segurado para processo de RP aos cuidados da equipe multiprofissional de RP integrante dos quadros e da estrutura organizacional do INSS. Ou seja, a avaliação médico pericial que conclui pela elegibilidade para RP não tem por finalidade caracterizar a condição de PcD, mas tão somente de se manifestar sobre o grau e o caráter permanente da incapacidade laborativa e definir parâmetros técnicos que devem ser observados pela equipe multiprofissional de RP do INSS quando da condução do Programa de Reabilitação Profissional; e
c) não prospera a afirmação de que a atuação pontual da PMF, quando da avaliação de elegibilidade para a entrada ou não do segurado no programa de reabilitação profissional, contraria o espírito da Convenção Internacional sobre os Direitos das Pessoas com Deficiência e o comando expresso da Lei 13.146/2015, a qual prevê que a avaliação da deficiência será realizada por equipe multiprofissional e interdisciplinar (art. 2º, § 1º) . Isso porque, conforme dito, a avaliação da PMF tem por finalidade avaliar, naquele momento tão somente a incapacidade laborativa, o potencial laboral residual, as características socioprofissionais e as restrições laborativas que devem ser observadas para preservar a condição laborativa do indivíduo, com vistas a evitar que futuramente o mesmo venha a desempenhar atividades laborativas incompatíveis com a sequela de acidente ou doença que o levou a afastar-se do trabalho habitual, não havendo nessa ação qualquer juízo de valor ou definição de mérito sobre a caracterização, ou não, da condição de PcD, a qual se faz, por questões legais, conceituais e técnicas, mediante avaliação biopsicosocial.
IV.3. Análise
56.	É relevante a informação de que, desde a inclusão do § 1º-A no art. 137, do Decreto 3.048/1999 (por meio do Decreto 10.410/2020) , existe disposição normativa expressa restringindo à PMF a avaliação da elegibilidade do segurado para encaminhamento à reabilitação profissional, conforme se transcreve a seguir:
§ 1º-A  A avaliação da elegibilidade do segurado para encaminhamento à reabilitação profissional, a reavaliação da incapacidade de segurados em programa de reabilitação profissional e a prescrição de órteses, próteses e meios auxiliares de locomoção e acessórios serão realizadas pela Perícia Médica Federal.    (Incluído pelo Decreto nº 10.410, de 2020) .
 (Realces apostos na transcrição) 
57.	Desse modo, desde a inclusão do § 1º-A no art. 137 do Decreto 3.048/1999, a previsão do Despacho Decisório - DIRSAT/INSS 34/2017 ora examinada está fundamentada em normativo hierarquicamente superior.
58.	Entretanto, ainda que o Ministério alegue haver distinção entre o conceito de elegibilidade para RP com o de reconhecimento da condição de PcD (aplicando-se somente ao segundo caso a exigência de equipe multiprofissional) , a LBI e a Convenção sobre os Direitos das Pessoas com Deficiência (com status de Emenda Constitucional) estabelecem a exigência de avaliação multidisciplinar para o processo de habilitação e de reabilitação da pessoa com deficiência, conforme já exposto nos itens 45 e 48 desta instrução.
59.	Desse modo, constata-se a ilegalidade do art. 137, § 1º-A, do Decreto 3.048/1999, em face da LBI, e a possível inconstitucionalidade do mesmo dispositivo, propondo-se os mesmos encaminhamentos constantes dos itens 46 e 49 desta instrução.
CONCLUSÃO
60.	Propõe-se conhecer da presente representação, satisfeitos os requisitos de admissibilidade previstos nos arts. 235 e 237, inciso VII, do Regimento Interno deste Tribunal, e no art. 103, § 1º, da Resolução - TCU 259/2014 (item 3 desta instrução) .
61.	Há evidências de que a perícia realizada no INSS não é, exclusivamente, médica. Isso porque, tanto o Manual de Gestão do Serviço/Seção de Saúde do Trabalhador (Resolução - INSS/PRES 112/2010 - peças 14 e 15) quanto a Portaria Interministerial 1/2014 (peça 11) e a Portaria Conjunta MDS/INSS 2/2015 (peça 12) preveem, além da perícia médica, a avaliação social ou o trabalho de assistentes sociais. Além disso, em outros processos deste Tribunal, há evidências de realização de avaliação social, podendo-se citar o TC Processo 033.778/2020-5 (peça 138, p. 9-13, do mencionado processo) , no qual há referência à realização de avaliação social na concessão de BPC por incapacidade, e o TC Processo 037.996/2020-7, que trata, especificamente, de Auditoria Operacional na avaliação social do Benefício de Prestação Continuada (BPC) - item 25.
62.	Ao se examinar a participação de profissionais de saúde não médicos, identificou-se a possível inconstitucionalidade da Lei 8.213/1991 e do Decreto 3.048/1999, de modo que se propõe encaminhar a questão à Procuradoria Geral da República, a fim de que esse órgão avalie a viabilidade de propositura de ação direta de inconstitucionalidade com relação a esses normativos, considerando seus critérios de conveniência e oportunidade (itens 26 a 30) .
63.	O Procurador Júlio Marcelo de Oliveira propôs recomendar ao INSS que promova ajustes no texto do Manual Técnico de Perícia Médica Previdenciária, por entender que a redação do Manual ficaria mais clara se previsse expressamente que a avaliação médica da deficiência para fins de benefícios públicos sociais, previdenciários e fiscais é competência da Perícia Médica Previdenciária (sendo o componente médico apenas um dos componentes, entre outros, da avaliação biopsicossocial da deficiência) . O INSS e o Ministério do Trabalho e Previdência se manifestaram favoravelmente à emissão da referida recomendação, de modo que se mantém a citada proposta (item 31, alíneas 'd' e 'e', e itens 34 e 35) .
64.	No tocante às previsões dos Despachos Decisórios - DIRSAT/INSS 45/2016 (de que a prescrição de órteses, próteses e meios auxiliares de locomoção e acessórios seja realizada pela PMF) e 34/2017 (de que a avaliação da elegibilidade do segurado para encaminhamento à reabilitação profissional seja realizada pela PMF) , verifica-se que, desde a inclusão do § 1º-A no art. 137, do Decreto 3.048/1999 (por meio do Decreto 10.410/2020) , tais previsões estão fundamentadas em normativo de hierarquia superior (itens 44 e 57) .
65.	Entretanto, verifica-se a ilegalidade do art. 137, § 1º-A, do Decreto 3.048/1999, em face da LBI, e a suposta inconstitucionalidade do mesmo dispositivo, em face do art. 26, 1, a, da Convenção sobre os Direitos das Pessoas com Deficiência (que possui status de emenda constitucional) . Por esse motivo, propõe-se encaminhar cópia da presente instrução e do acórdão a ser proferido (itens 45 a 49, e 58 a 59) :
a) ao Congresso Nacional, que é quem tem a competência exclusiva para sustar os atos normativos do Poder Executivo que exorbitem do poder regulamentar ou dos limites de delegação legislativa (art. 49, V, da CF) , para a adoção das providências que entender cabíveis, considerando sua avaliação quanto à conveniência e à oportunidade; e
b) à Procuradoria Geral da República, a fim de que esse órgão avalie a viabilidade de propositura de ação direta de inconstitucionalidade com relação ao art. 137, § 1º-A, do Decreto 3.048/1999, considerando seus critérios de conveniência e oportunidade.
66.	Diante de todo o exposto, considera-se esta representação parcialmente procedente.
PROPOSTA DE ENCAMINHAMENTO
67.	Ante o exposto, submetem-se os autos à consideração superior, propondo:
a) conhecer da presente representação, satisfeitos os requisitos de admissibilidade previstos nos arts. 235 e 237, inciso VII, do Regimento Interno deste Tribunal, e no art. 103, § 1º, da Resolução - TCU 259/2014, para, no mérito, considerá-la parcialmente procedente;
b) recomendar ao Instituto Nacional do Seguro Social que promova ajustes no texto do Manual Técnico de Perícia Médica Previdenciária, de forma a restar claro que a avaliação médica da deficiência é competência da Perícia Médica Previdenciária e que o exame médico-pericial é um dos componentes, entre outros, da avaliação biopsicossocial da deficiência (art. 30, § 3º, inciso V, da Lei 11.907/2009, alterada pela Lei 13.846/2019) ;
c) encaminhar cópia da presente instrução e do acórdão a ser proferido à Procuradoria-Geral da República, para que esse órgão, considerando sua avaliação quanto à conveniência e à oportunidade, adote as providências que entender cabíveis quanto à viabilidade de propositura de ação direta de inconstitucionalidade:
c.1) da Lei 8.213/1991 e do Decreto 3.048/1999, por não preverem a realização de perícia multiprofissional para a avaliação de Benefícios por Incapacidade de Longa Duração;
c.2) do art. 137, § 1º-A, do Decreto 3.048/1999 (incluído pelo Decreto 10.410/2020) , em face do art. 26 1, a, da Convenção sobre os Direitos das Pessoas com Deficiência;
d) encaminhar cópia da presente instrução e do acórdão a ser proferido ao Congresso Nacional, para a adoção das providências que entender cabíveis quanto à viabilidade de sustar o art. 137, § 1º-A, do Decreto 3.048/1999 (incluído pelo Decreto 10.410/2020) , em razão de sua ilegalidade em face dos arts. 14 e 15 da LBI, considerando sua avaliação quanto à conveniência e à oportunidade;
e) encaminhar o acórdão que vier a ser proferido ao representante, ao Instituto Nacional do Seguro Social e ao Ministério do Trabalho e Previdência, destacando que o relatório e o voto que fundamentam a deliberação ora encaminhada podem ser acessados por meio do endereço eletrônico www.tcu.gov.br/acordaos e que, caso tenham interesse, o Tribunal pode encaminhar-lhes cópia desses documentos sem quaisquer custos; e
f) encerrar o presente processo, com fundamento no art. 169, inciso III, do Regimento Interno do Tribunal.'
2.	O MP/TCU, representado pelo Procurador Júlio Marcelo de Oliveira, manifestou-se nos seguintes termos[footnoteRef:3] (todos os grifos constam do original) : [3:  Peça 54.] 
"Trata-se de representação formulada pelo Ministério Público de Contas da União, em julho de 2018, por intermédio do Procurador Sergio Ricardo Costa Caribé, ante o possível descumprimento, pelo Instituto Nacional do Seguro Social (INSS) , de preceitos da Convenção Internacional sobre os Direitos das Pessoas com Deficiência, aprovada pela Organização das Nações Unidas (ONU) , em 2007, e da Lei 13.146/2015 (Lei Brasileira de Inclusão da Pessoa com Deficiência ou Estatuto da Pessoa com Deficiência) , os quais alargaram a definição de 'pessoa com deficiência' e deram destaque à necessidade de avaliação da deficiência sob a ótica biopsicossocial ou funcional, e não sob a ótica exclusivamente médica, conforme segue:
Convenção Internacional sobre os Direitos das Pessoas com Deficiência:
 (Decreto Legislativo 186, de 9/7/2008, e Decreto de Promulgação 6.949, de 25/8/2009) 
'Artigo 1
Propósito
O propósito da presente Convenção é promover, proteger e assegurar o exercício pleno e equitativo de todos os direitos humanos e liberdades fundamentais por todas as pessoas com deficiência e promover o respeito pela sua dignidade inerente.
Pessoas com deficiência são aquelas que têm impedimentos de longo prazo de natureza física, mental, intelectual ou sensorial, os quais, em interação com diversas barreiras, podem obstruir sua participação plena e efetiva na sociedade em igualdades de condições com as demais pessoas.'
Lei 13.146/2015, de 6/7/2015:
 (Lei Brasileira de Inclusão da Pessoa com Deficiência - LBI) 
'Art. 2º Considera-se pessoa com deficiência aquela que tem impedimento de longo prazo de natureza física, mental, intelectual ou sensorial, o qual, em interação com uma ou mais barreiras, pode obstruir sua participação plena e efetiva na sociedade em igualdade de condições com as demais pessoas.
§ 1º A avaliação da deficiência, quando necessária, será biopsicossocial, realizada por equipe multiprofissional e interdisciplinar e considerará:  (Vigência) 
I - os impedimentos nas funções e nas estruturas do corpo;
II - os fatores socioambientais, psicológicos e pessoais;
III - a limitação no desempenho de atividades; e
IV - a restrição de participação.'
Após intervenções iniciais da então Secretaria de Controle Externo da Gestão Tributária, da Previdência e da Assistência Social (SecexPrevidência) (peças 2 a 4 e 28 a 30) , Vossa Excelência oportunizou a oitiva do MP de Contas, que se posicionou pelo saneamento do feito, mediante a promoção (peça 33) :
I) de diligência junto ao Instituto Nacional do Seguro Social, a fim de que a autarquia previdenciária:
a) informasse se o Despacho Decisório 3/DIRSAT/INSS/2016 fora revogado, haja vista que a Medida Provisória 739/2016, seu fundamento de validade, tivera a vigência encerrada e não fora convertida em lei;
b) esclarecesse detalhadamente as implicações da Medida Provisória 739/2016 no Manual de Gestão do Serviço/Seção de Saúde do Trabalhador, aprovado pela Resolução 112/INSS/PRES, de 18/10/2010, inclusive se fora desconstituída a perícia multidisciplinar realizada por outros profissionais que não o médico perito; 
II) da oitiva do Ministério do Trabalho e Previdência e do Instituto Nacional do Seguro Social, a fim de que se pronunciassem sobre os seguintes aspectos: 
a) exclusão da possibilidade de prescrição de órteses, próteses e meios auxiliares de locomoção por fisioterapeutas e terapeutas ocupacionais, ante os termos do Despacho Decisório 45/DIRSAT/INSS, de 7/11/2016, que alterou o Manual Técnico de Procedimentos da Área de Reabilitação Profissional - Volume II e passou a servir de subsídio técnico para os Serviços/Seções de Saúde do Trabalhador e Serviços de Reabilitação Profissional no que se refere à concessão de órteses, de próteses ortopédicas não implantáveis de membros superiores e inferiores, de meios auxiliares de locomoção e de acessórios no âmbito do INSS, contrariando o espírito da Convenção Internacional sobre os Direitos das Pessoas com Deficiência, bem como a letra da Lei 13.146/2015 (Lei Brasileira de Inclusão da Pessoa com Deficiência) , a qual prevê que a avaliação da deficiência será realizada por equipe multiprofissional e interdisciplinar (at. 2º, § 1º) ;
b) exclusividade conferida à perícia médica, nos termos do Manual Técnico de Procedimentos da Área de Reabilitação Profissional, alterado mediante o Despacho Decisório 34/DIRSAT/INSS/2017, na avaliação e na conclusão para a entrada ou não do segurado no programa de reabilitação profissional, que antes era feita por outros profissionais em conjunto com a perícia médica, contrariando o espírito da Convenção Internacional sobre os Direitos das Pessoas com Deficiência, bem como o comando expresso da Lei 13.146/2015 (Lei Brasileira de Inclusão da Pessoa com Deficiência) , a qual prevê que a avaliação da deficiência será realizada por equipe multiprofissional e interdisciplinar (art. 2º, § 1º) .
Adicionalmente, na linha da construção participativa das deliberações (art. 14 da Resolução TCU 315/2020) , o MP de Contas opinou no sentido de o TCU, após colher comentários do INSS quanto às consequências práticas da implementação da medida aventada e eventuais alternativas, recomendar ao Instituto Nacional do Seguro Social que promovesse ajustes no texto do Manual Técnico de Perícia Médica Previdenciária, de forma a restar claro que a avaliação médica da deficiência é competência da Perícia Médica Previdenciária e que o exame médico-pericial é um dos componentes, entre outros, da avaliação biopsicossocial da deficiência (art. 30, § 3º, inciso V, da Lei 11.907/2009, alterada pela Lei 13.846/2019) .
Vossa Excelência acolheu o posicionamento da Procuradoria de Contas (peça 34) e as medidas saneadoras foram adotadas (peças 35 e 36) , sobrevindo os esclarecimentos do Instituto Nacional do Seguro Social (peça 43) e do Ministério do Trabalho e Previdência (peças 45 a 49) .
Em face dos elementos trazidos ao feito, a Secretaria de Controle Externo da Previdência, do Trabalho e da Assistência Social (SecexPrevidência) oferece, em pareceres uniformes, a seguinte proposta de encaminhamento (peças 50 a 52, grifos originais) :
'a) conhecer da presente representação, satisfeitos os requisitos de admissibilidade previstos nos arts. 235 e 237, inciso VII, do Regimento Interno deste Tribunal, e no art. 103, § 1º, da Resolução - TCU 259/2014, para, no mérito, considerá-la parcialmente procedente;
b) recomendar ao Instituto Nacional do Seguro Social que promova ajustes no texto do Manual Técnico de Perícia Médica Previdenciária, de forma a restar claro que a avaliação médica da deficiência é competência da Perícia Médica Previdenciária e que o exame médico-pericial é um dos componentes, entre outros, da avaliação biopsicossocial da deficiência (art. 30, § 3º, inciso V, da Lei 11.907/2009, alterada pela Lei 13.846/2019) ;
c) encaminhar cópia da presente instrução e do acórdão a ser proferido à Procuradoria-Geral da República, para que esse órgão, considerando sua avaliação quanto à conveniência e à oportunidade, adote as providências que entender cabíveis quanto à viabilidade de propositura de ação direta de inconstitucionalidade:
c.1) da Lei 8.213/1991 e do Decreto 3.048/1999, por não preverem a realização de perícia multiprofissional para a avaliação de Benefícios por Incapacidade de Longa Duração;
c.2) do art. 137, § 1º-A, do Decreto 3.048/1999 (incluído pelo Decreto 10.410/2020) , em face do art. 26, 1, a, da Convenção sobre os Direitos das Pessoas com Deficiência;
d) encaminhar cópia da presente instrução e do acórdão a ser proferido ao Congresso Nacional, para a adoção das providências que entender cabíveis quanto à viabilidade de sustar o art. 137, § 1º-A, do Decreto 3.048/1999 (incluído pelo Decreto 10.410/2020) , em razão de sua ilegalidade em face dos arts. 14 e 15 da LBI, considerando sua avaliação quanto à conveniência e à oportunidade;
e) encaminhar o acórdão que vier a ser proferido ao representante, ao Instituto Nacional do Seguro Social e ao Ministério do Trabalho e Previdência, destacando que o relatório e o voto que fundamentam a deliberação ora encaminhada podem ser acessados por meio do endereço eletrônico www.tcu.gov.br/acordaos e que, caso tenham interesse, o Tribunal pode encaminhar-lhes cópia desses documentos sem quaisquer custos; e
f) encerrar o presente processo, com fundamento no art. 169, inciso III, do Regimento Interno do Tribunal.'
Os fundamentos de fato e de direito adotados pela unidade técnica especializada são reproduzidos a seguir (peça 50) :
I) no que se refere ao Despacho Decisório 3/DIRSAT/INSS/2016, alusivo à perícia médica (peça 33, pp. 18/9) , e às implicações da Medida Provisória 739/2016 no Manual de Gestão do Serviço/Seção de Saúde do Trabalhador:
a) o Despacho Decisório - DIRSAT/INSS 3/2016 (peça 14) alterou o Manual de Gestão do Serviço/Seção de Saúde do Trabalhador, com o objetivo de padronizar as atividades dos chefes de Seção/Serviço de Saúde do Trabalhador (SST) e de adequá-lo à Medida Provisória 739, de 7/7/2016, que modificou a Lei 8.213, de 24/7/1991, que dispõe sobre os Planos de Benefícios da Previdência Social, e instituiu o Bônus Especial de Desempenho Institucional por Perícia Médica em Benefícios por Incapacidade (peça 33, p. 19) ;
b) de acordo com o INSS, em consulta ao seu Sistema de Atos e Normas, o Despacho Decisório - DIRSAT/INSS 3/2016 ainda se encontra em vigor (peça 43, p. 3) ;
c) segundo o Ministério do Trabalho e Previdência, por meio da Subsecretaria de Perícia Médica Federal (SPMF/MTP) (peça 48, pp. 2/5) :
'a) o Despacho Decisório - DIRSAT/INSS 3/2016 não foi revogado. Em que pese seu fundamento de validade (Medida Provisória 739/2016) não ter sido convertido em lei, ato normativo de teor semelhante, principalmente no que se refere ao tratamento dispensado aos benefícios de longa duração (Medida Provisória 767, de 6/1/2017, convertida na Lei 13.457, de 26/6/2017) foi expedido em momento subsequente. Portanto, o fundamento de validade do Despacho Decisório - DIRSAT/INSS 3/2016 pode ser perfeitamente convalidado a partir da edição da Medida Provisória 767/2017, convertida na Lei 13.457/2017;
b) não se encontra na Lei 8.213, de 24/7/1991 (que dispõe sobre os Planos de Benefícios da Previdência Social) , ou no Decreto 3.048, de 6/5/1999 (que aprova o Regulamento da Previdência Social) , previsão para realização de perícia multiprofissional para a avaliação de Benefícios por Incapacidade de Longa Duração (BILDs) . A perícia multiprofissional para avaliação dos BILDs de que trata o Manual de Gestão do Serviço/Seção de Saúde do Trabalhador (aprovado pela Resolução - INSS/PRES 112/2010) foi normatizada na esfera administrativa pelos Despachos Decisórios - DIRSAT/INSS 3, de 28/11/2014; 4, de 12/12/2014; e 1, de 16/3/2015; e
c) considerando que 'a perícia multidisciplinar realizada por outros profissionais que não o médico perito' para fins de avaliação dos BILDs disciplinada no Manual de Gestão do Serviço/Seção de Saúde do Trabalhador (aprovado pela Resolução - INSS/PRES, 112/2010) estava fundamentada em normas infralegais, e que a entrada em vigor da Medida Provisória 739/2016 trouxe orientações específicas para tais avaliações, passou a vigorar o previsto na norma hierarquicamente superior. Embora a Medida Provisória 739/2016 não tenha sido convertida em lei, outros dispositivos legais que regem a temática (avaliação dos benefícios de longa duração) entraram em vigor na sequência, a saber: Medida Provisória 767/2017 (convertida na Lei 13.457/2017) ; Medida Provisória 871, de 18/1/2019 (convertida na Lei 13.846 de 18/6/2019) . Nesse contexto, entende-se que permanece inexistindo previsão legal para aplicação dos procedimentos operacionais previstos nos supramencionados Despachos Decisórios - DIRSAT/INSS (que previam a perícia multiprofissional) .'
d) restou esclarecido que o Despacho Decisório - DIRSAT/INSS 3/2016 não foi revogado e que seu fundamento de validade foi convalidado a partir da edição da Medida Provisória 767/2017 (convertida na Lei 13.457/2017) , cujo conteúdo normativo é semelhante ao da Medida Provisória 739/2016, principalmente no que se refere ao tratamento dispensado aos benefícios de longa duração;
e) com relação às implicações da Medida Provisória 739/2016 no Manual de Gestão do Serviço/Seção de Saúde do Trabalhador (aprovado pela Resolução - INSS/PRES 112/2010) , o ministério argumentou que, pelo fato de a perícia multidisciplinar ter sido prevista em normas infralegais (mediante os Despachos Decisórios - DIRSAT/INSS 3/2014, 4/2014 e 1/2015) , a posterior edição de dispositivos legais que regem a avaliação dos benefícios de longa duração (que foram a Medida Provisória 739/2016, não convertida em lei; a Medida Provisória 767/2017, convertida na Lei 13.457/2017; e a Medida Provisória 871/2019, convertida na Lei 13.846, de 18/6/2019) invalidou as previsões de perícia multidisciplinar estabelecidas à época nos mencionados despachos decisórios;
f) ao entender que não há previsão legal para aplicação da perícia multidisciplinar, o ministério reconhece não considerar a Lei Brasileira de Inclusão da Pessoa com Deficiência como fundamento de validade de seu Manual de Gestão do Serviço/Seção de Saúde do Trabalhador (alterado pelo Despacho Decisório - DIRSAT/INSS 3/2016) ;
g) isso não quer dizer que a perícia realizada no INSS seja exclusivamente a perícia médica, uma vez que o referido manual se refere, especificamente, à perícia médica. Por esse motivo, é provável que esse não seja o documento mais apto para versar sobre todas as modalidades de avaliação pericial (os quais são, segundo o Ministério da Economia, a Portaria Interministerial 1/2014 e a Portaria Conjunta MDS/INSS 2/2015) ;
h) o Manual de Gestão do Serviço/Seção de Saúde do Trabalhador (Resolução - INSS/PRES 112/2010 - peças 14 e 15) , a Portaria Interministerial 1/2014 (peça 11) e a Portaria Conjunta MDS/INSS 2/2015 (peça 12) preveem, além da perícia médica, a avaliação social ou o trabalho de assistentes sociais. Outros processos no TCU contêm evidências de que a avaliação social é conduzida pelo INSS, a exemplo do TC Processo 033.778/2020-5 (peça 138, pp. 9/13, do mencionado processo) , no qual há referência à realização de avaliação social na concessão de Benefício de Prestação Continuada (BPC) por incapacidade, e o TC Processo 037.996/2020-7, que trata, especificamente, de Auditoria Operacional na avaliação social do BPC;
i) o Manual de Gestão do Serviço/Seção de Saúde do Trabalhador (Resolução - INSS/PRES 112/2010 - peças 14 e 15) , a Portaria Interministerial 1/2014 (peça 11) e a Portaria Conjunta MDS/INSS 2/2015 (peça 12) não contêm previsão expressa de quais são as competências de profissionais de saúde não médicos na avaliação de deficiência;
j) o ministério alega que a Lei 8.213/1991 (que dispõe sobre os Planos de Benefícios da Previdência Social) e o Decreto 3.048/1999 (que aprova o Regulamento da Previdência Social) não preveem a realização de perícia multiprofissional para a avaliação de Benefícios por Incapacidade de Longa Duração (BILDs) ;
k) depara-se, aqui, com a possível inconstitucionalidade desses atos normativos, tendo em vista que a Emenda Constitucional 103/2019 (Reforma da Previdência) , citada pelo Procurador Júlio Marcelo de Oliveira (item 8, peça 50) , estabeleceu a exigência de avaliação biopsicossocial, realizada por equipe multiprofissional e interdisciplinar, previamente à concessão de aposentadoria em favor de segurados com deficiência. Transcreve-se, abaixo, a citada modificação constitucional (grifos na instrução) :
'Art. 201. A previdência social será organizada sob a forma do Regime Geral de Previdência Social, de caráter contributivo e de filiação obrigatória, observados critérios que preservem o equilíbrio financeiro e atuarial, e atenderá, na forma da lei, a:
 (...) 
§ 1º É vedada a adoção de requisitos ou critérios diferenciados para concessão de benefícios, ressalvada, nos termos de lei complementar, a possibilidade de previsão de idade e tempo de contribuição distintos da regra geral para concessão de aposentadoria exclusivamente em favor dos segurados:
I - com deficiência, previamente submetidos a avaliação biopsicossocial realizada por equipe multiprofissional e interdisciplinar;' 
l) o TCU não possui competência para decidir sobre a constitucionalidade em abstrato de norma, conforme jurisprudência deste Tribunal, transcrita abaixo:
'Enunciado do Acórdão 2000/2017-TCU-Plenário (Relator: Ministro Benjamin Zymler) 
Compete ao TCU a apreciação da constitucionalidade das leis e dos atos do Poder Público em caráter incidental e a cada caso concreto que lhe é submetido (Súmula STF 347) , com efeitos apenas entre as partes, haja vista que a declaração de inconstitucionalidade em abstrato, com efeito erga omnes, compete somente ao STF.
Enunciado do Acórdão 2391/2017-TCU-Plenário (Relator: Ministro Walton Alencar Rodrigues) 
A possibilidade de o TCU apreciar a constitucionalidade de leis e atos do Poder Público (Súmula STF 347) está adstrita ao exame de caso concreto, sem alcançar consulta sobre caso hipotético.
Enunciado do Acórdão 963/2019-TCU-Plenário (Relator: Ministro Aroldo Cedraz) 
O TCU não tem competência para promover, em abstrato, o controle formal e material da legalidade e da constitucionalidade de atos normativos; porém, pode apreciar a constitucionalidade de normas jurídicas e atos do Poder Público, em controle difuso, de modo incidental, nos processos em que sejam analisadas matérias de sua competência (Súmula STF 347) .'
m) assim, a apreciação da suposta inconstitucionalidade ora levantada compete exclusivamente ao STF, desde que devidamente provocado. Nesse sentido, propõe-se encaminhar a questão à Procuradoria-Geral da República, a fim de que esse órgão avalie a viabilidade de propositura de ação direta de inconstitucionalidade com relação à Lei 8.213/1991 e ao Decreto 3.048/1999, considerando seus critérios de conveniência e oportunidade;
II - relativamente à recomendação ao INSS para que promova ajustes no texto do Manual Técnico de Perícia Médica Previdenciária, de forma a restar claro que a avaliação médica da deficiência é competência da Perícia Médica Previdenciária e que o exame médico-pericial é um dos componentes, entre outros, da avaliação biopsicossocial da deficiência (art. 30, § 3º, inciso V, da Lei 11.907/2009, alterada pela Lei 13.846/2019) :
a) o Procurador Júlio Marcelo de Oliveira ressaltou que (peça 33, pp. 21/4) :
'a) o representante [Procurador Sergio Ricardo Costa Caribé] considerou que o Manual Técnico de Perícia Médica Previdenciária editado pelo INSS trata de forma deturpada as normas constitucionais e legais, e 'representa uma afronta direta aos direitos conquistados ao longo das últimas décadas pelas pessoas com deficiência, ao dar primazia ao modelo médico e, até mesmo, prever apenas a avaliação médica em certos casos, sem a participação de equipe multiprofissional e interdisciplinar, essenciais para a efetivação do modelo biopsicossocial';
b) de acordo com o ME (peça 10, p. 4) , o Manual Técnico de Perícia Médica Previdenciária 'não trata de forma detalhada acerca dos procedimentos referentes à realização das avaliações de deficiência', é 'restrito às orientações das atividades médico periciais' e 'não alterou nenhum procedimento na avaliação da pessoa com deficiência'. Segundo aquela pasta, os atos normativos que tratam do assunto são a Portaria Interministerial 1/2014 (peça 11) e a Portaria Conjunta MDS/INSS 2/2015 (peça 12) ;
c) o Manual Técnico estabeleceu que a avaliação da deficiência para fins de benefícios públicos sociais, previdenciários e fiscais é competência da Perícia Médica Previdenciária, mas essa previsão normativa não deve ser analisada isoladamente, tendo em vista que o próprio Manual, logo no parágrafo subsequente, ressaltou a coparticipação de outros profissionais na avaliação da deficiência. Assim, embora esse Manual afirme que a avaliação da deficiência para fins de benefícios públicos sociais, previdenciários e fiscais é competência da Perícia Médica Previdenciária (peça 13, p. 29-30) , não afirma que essa competência é única, pois menciona a avaliação técnica conjunta com o Serviço Social;
d) a redação do Manual ficaria mais clara se previsse expressamente que a avaliação médica da deficiência para fins de benefícios públicos sociais, previdenciários e fiscais é competência da Perícia Médica Previdenciária, uma vez que o componente médico é apenas um dos componentes para caracterizar a deficiência. E, embora ele seja essencial para a caracterização, não é o único componente. Sem problema de saúde, não há deficiência, mas só o problema de saúde pode não caracterizar a deficiência, se não estiverem presentes outros tipos de limitação;
e) o MPjTCU propõe recomendar ao INSS que promova ajustes no texto do Manual Técnico de Perícia Médica Previdenciária, de forma a restar claro que a avaliação médica da deficiência é competência da Perícia Médica Previdenciária e que o exame médico-pericial é um dos componentes, entre outros, da avaliação biopsicossocial da deficiência; e
f) considerando os comandos da Lei de Introdução às Normas do Direito Brasileiro (LINDB) e, nos termos do art. 14 da Resolução - TCU 315/2020, cabe oportunizar ao INSS a apresentação de comentários sobre a proposta de recomendação, solicitando, em prazo compatível, informações quanto às consequências práticas da implementação da medida aventada e eventuais alternativas.'
b) o INSS não apresentou manifestação expressa especificamente quanto à proposta de recomendação (peça 43, pp. 5/6, item b.2) , e o Ministério do Trabalho e Previdência manifestou-se de acordo com a sugestão (peça 48, pp. 14/5) , de modo que se entende não haver óbices para a emissão da referida recomendação;
III - com relação à exclusão da possibilidade de prescrição de órteses, próteses e meios auxiliares de locomoção por fisioterapeutas e terapeutas ocupacionais, ante os termos do Despacho Decisório - DIRSAT/INSS, 45/2016, que alterou o Manual Técnico de Procedimentos da Área de Reabilitação Profissional - Volume II e passou a servir de subsídio técnico para os Serviços/Seções de Saúde do Trabalhador e Serviços de Reabilitação Profissional no que se refere à concessão de órteses, de próteses ortopédicas não implantáveis de membros superiores e inferiores, de meios auxiliares de locomoção e de acessórios no âmbito do INSS, contrariando o espírito da Convenção Internacional sobre os Direitos das Pessoas com Deficiência, e a letra da Lei 13.146/2015 (Lei Brasileira de Inclusão da Pessoa com Deficiência) , a qual prevê que a avaliação da deficiência será realizada por equipe multiprofissional e interdisciplinar (at. 2º, § 1º) :
a) o Procurador Júlio Marcelo de Oliveira mencionou que o representante (peça 1) citou atos normativos que estariam dificultando a efetivação da avaliação biopsicossocial e que se verificou, no entanto, que tais atos se referem à perícia médica (peça 33, p. 18) ;
b) entre esses atos normativos, há o Despacho Decisório - DIRSAT/INSS 45/2016 (peça 16) , que alterou o Manual Técnico de Procedimentos da Área de Reabilitação Profissional - Volume II e passou a servir de subsídio técnico para os Serviços/Seções de Saúde do Trabalhador e Serviços de Reabilitação Profissional no que se refere à concessão de órteses, próteses ortopédicas não implantáveis de membros superiores e inferiores, meios auxiliares de locomoção e acessórios no âmbito do INSS. A justificativa para essa alteração foi no sentido de atualizar e aperfeiçoar os fluxos de trabalho. O documento prevê que a prescrição é de responsabilidade do Perito Médico Previdenciário. Contudo, após a entrega do recurso material, a Equipe de Reabilitação Profissional deverá fazer o acompanhamento da utilização do equipamento pelo segurado, a fim de avaliar o sucesso da prescrição (peça 33, p. 19) ;
c) o Procurador Júlio Marcelo destacou que assiste razão ao representante [Procurador Sergio Caribé] ao entender que o Despacho Decisório - DIRSAT/INSS 45/2016, ao modificar a redação do Manual Técnico de Procedimentos da Área de Reabilitação Profissional - Volume II (entre outras modificações) , nos termos adiante descritos, excluiu a possibilidade de prescrição de órteses, próteses e meios auxiliares de locomoção por fisioterapeutas e terapeutas ocupacionais (peça 33, pp. 33/4) :
'Redação anterior:
A prescrição das órteses, próteses ortopédicas não implantáveis, meios auxiliares de locomoção e acessórios é realizada conjuntamente por membros da Equipe de Reabilitação Profissional das áreas legalmente habilitadas para esta atividade (Medicina, Fisioterapia, Terapia Ocupacional) , mediante a avaliação de cada caso.
Nova redação:
A prescrição das órteses, próteses ortopédicas não implantáveis, meios auxiliares de locomoção e acessórios é realizada pelo Perito Médico Previdenciário mediante a avaliação de cada caso.'
d) o Procurador também mencionou haver identificado, na rede mundial de computadores, o 'Guia para Prescrição, Concessão, Adaptação e Manutenção de Órteses, Próteses e Meios Auxiliares de Locomoção', editado em 2019 pela Secretaria de Atenção Especializada à Saúde/Ministério da Saúde, no qual é prevista a prescrição de órtese, prótese e meios auxiliares de locomoção (OPM) no âmbito do Sistema Único de Saúde (SUS) . Além disso, outras pesquisas, especialmente no portal do Conselho Federal de Fisioterapia e Terapia Ocupacional (Coffito) , apontaram a competência dos fisioterapeutas e dos terapeutas ocupacionais no exercício profissional, incluindo a prescrição de órteses e próteses (peça 33, pp. 35/8) ;
e) diante disso, o Procurador opinou pela realização de oitiva do Ministério do Trabalho e Previdência e do INSS, por entender que o Despacho Decisório - DIRSAT/INSS 45/2016 contraria o espírito da Convenção Internacional sobre os Direitos das Pessoas com Deficiência e a letra da Lei 13.146/2015 - LBI (peça 33, p. 38) ;
f) o INSS, por meio de sua Diretoria de Benefícios (Dirben) /Divisão de Reabilitação Profissional (DRP) , afirmou que (peça 43, p. 4) :
f.1) a atual gestão da Divisão de Reabilitação Profissional sempre se colocou contrária à modificação realizada no referido Manual, por entender que outros profissionais da saúde (em especial Terapeutas Ocupacionais e Fisioterapeutas) possuem, no seu rol de atribuições definidas por seus conselhos profissionais, a habilitação para a prescrição de próteses, órteses e meios auxiliares de locomoção. Além disso, realizam tal atividade no contexto de outras políticas públicas, em especial na saúde pública;
f.2) no entanto, a Divisão de Reabilitação Profissional é impedida de propor nova alteração em razão da inclusão (por meio do Decreto 10.410/2020) do § 1º-A no art. 137 do Decreto 3.048/1999, que estabelece que ' (...) a prescrição de órteses, próteses e meios auxiliares de locomoção e acessórios serão realizadas pela Perícia Médica Federal';
f.3) por força do apontado acima, o papel dos profissionais de saúde não-médicos está circunscrito ao acolhimento do segurado requerente, à participação como área técnica do processo de compra, ao momento da entrega e ao acompanhamento dos prazos de garantia dos produtos. Nos casos em que o equipamento for prescrito em um programa de Reabilitação Profissional, acompanham também o processo de retorno ao trabalho;
f.4) há prejuízo quando se confere exclusividade à perícia médica para a etapa de prescrição. Trata-se de etapa de escolha de um equipamento que deve ser adequado aos aspectos da vida diária e de trabalho do segurado, além dos aspectos biomédicos stricto sensu. Na maior parte dos casos, são os fisioterapeutas e terapeutas ocupacionais do INSS que detêm maior conhecimento sobre esses aspectos, por acompanharem os segurados em seus programas de Reabilitação Profissional; e
f.5) sendo assim, há necessidade de se retomar um cenário de prescrição multiprofissional. Porém, tal modificação passa por uma discussão sobre o § 1º-A, art. 137, do Decreto 3.048/1999 e deve envolver também manifestação da Subsecretaria de Perícia Médica Federal (SPMF/MTP) sobre o assunto;
g) o ministério, por meio da Subsecretaria de Perícia Médica Federal, em síntese, afirmou que (peça 48, pp. 5/13) :
g.1) a concessão de órtese, prótese e meios auxiliares de locomoção é atribuição do INSS, prevista na Lei 8.213/1991 e no Decreto 3.048/1999 (arts. 77 e 136) . Trata-se de um processo complexo, que envolve diversas etapas e demanda a atuação de setores administrativos do INSS, da equipe multiprofissional de Reabilitação Profissional e da Perícia Médica Federal (PMF) . Com fulcro nos dispositivos legais e nas normas infralegais que regem a matéria, algumas dessas etapas são de atribuição do INSS e outras são de competência da PMF, como é o caso da prescrição;
g.2) a prescrição de OPM pela Perícia Médica Federal está expressamente estabelecida no § 1º-A, do art. 137, do Decreto 3.048/1999. Trata-se de ação pontual, que está inserida em um contexto maior, o qual se inicia com o requerimento pelo interessado, evolui com a avaliação do indivíduo pelo profissional de referência da equipe multiprofissional de Reabilitação Profissional do INSS e culmina com a entrega do equipamento. Portanto, existe previsão legal para que a prescrição de OPM no âmbito do INSS seja realizada pela PMF, mas a prescrição em si é apenas uma parte do processo de concessão, que conta com a participação efetiva da equipe multiprofissional de RP do INSS;
g.3) a prescrição de OPM pela PMF é resultado de uma avaliação cuidadosa, atenciosa e pormenorizada das demandas de cada requerente. O processo avaliativo para prescrição é amplo e aprofundado, envolve questões técnicas relacionadas às amputações e demais lesões que levam à necessidade de concessão dos dispositivos. Existem questões que são de natureza eminentemente médica a serem consideradas pela PMF, existem questões socioprofissionais que são avaliadas pela equipe de RP como um todo;
g.4) o INSS não dispõe de serviço estruturado de fisioterapia ou de terapia ocupacional que possa ser responsabilizado pela prescrição de OPM ou pela reabilitação física dos seus segurados, pois, a partir da promulgação da Constituição Federal de 1988 e da Lei 8.080/1990 (que dispõe sobre as condições para a promoção, proteção e recuperação da saúde, a organização e o funcionamento dos serviços correspondentes) , a assistência em saúde ficou a cargo do SUS; e
g.5) conforme exposto, a realização de prescrição de OPM por parte da PMF está respaldada nas normas legais, infralegais, bem como se justifica por aspectos técnicos e operacionais. Não se identifica nesse processo nenhuma afronta à LBI, visto que o procedimento que está sendo questionado (prescrição por parte da PMF) não tem por finalidade caracterizar ou não a condição de Pessoa com Deficiência (PcD) , mas tão somente ofertar, ao cidadão brasileiro beneficiário do serviço de reabilitação profissional do INSS que necessita de um equipamento de OPM, atenção qualificada, avaliação abrangente e aprofundada. Ademais, não há nessa ação (prescrição de OPM a cargo da PMF) qualquer impedimento para que a autarquia aplique, naquilo que couber, a avaliação biopsicossocial dos seus beneficiários;
h) é relevante a informação de que, desde a inclusão do § 1º-A no art. 137 do Decreto 3.048/1999 (por meio do Decreto 10.410/2020) , existe disposição normativa expressa restringindo a prescrição de OPM à Perícia Médica Federal, conforme se transcreve a seguir (grifos na instrução) :
'§ 1º-A A avaliação da elegibilidade do segurado para encaminhamento à reabilitação profissional, a reavaliação da incapacidade de segurados em programa de reabilitação profissional e a prescrição de órteses, próteses e meios auxiliares de locomoção e acessórios serão realizadas pela Perícia Médica Federal.  (Incluído pelo Decreto nº 10.410, de 2020) .'  
i) desse modo, desde a inclusão do § 1º-A no art. 137 do Decreto 3.048/1999, a previsão do Despacho Decisório - DIRSAT/INSS 45/2016 ora examinada está fundamentada em ato normativo hierarquicamente superior;
j) no entanto, verifica-se a ilegalidade do dispositivo citado acima, em face da LBI, que estabelece a exigência de avaliação multidisciplinar para o processo de habilitação e de reabilitação da pessoa com deficiência, conforme se expõe a seguir (grifos originais) :
'Art. 14. O processo de habilitação e de reabilitação é um direito da pessoa com deficiência.
Parágrafo único. O processo de habilitação e de reabilitação tem por objetivo o desenvolvimento de potencialidades, talentos, habilidades e aptidões físicas, cognitivas, sensoriais, psicossociais, atitudinais, profissionais e artísticas que contribuam para a conquista da autonomia da pessoa com deficiência e de sua participação social em igualdade de condições e oportunidades com as demais pessoas.
Art. 15. O processo mencionado no art. 14 desta Lei baseia-se em avaliação multidisciplinar das necessidades, habilidades e potencialidades de cada pessoa, observadas as seguintes diretrizes:
I - diagnóstico e intervenção precoces;
II - adoção de medidas para compensar perda ou limitação funcional, buscando o desenvolvimento de aptidões;
III - atuação permanente, integrada e articulada de políticas públicas que possibilitem a plena participação social da pessoa com deficiência;
IV - oferta de rede de serviços articulados, com atuação intersetorial, nos diferentes níveis de complexidade, para atender às necessidades específicas da pessoa com deficiência;
V - prestação de serviços próximo ao domicílio da pessoa com deficiência, inclusive na zona rural, respeitadas a organização das Redes de Atenção à Saúde (RAS) nos territórios locais e as normas do Sistema Único de Saúde (SUS) .'
k) diante disso, propõe-se encaminhar cópia da presente instrução e do acórdão a ser proferido ao Congresso Nacional, órgão que detém a competência exclusiva para sustar os atos normativos do Poder Executivo que exorbitem do poder regulamentar ou dos limites de delegação legislativa (art. 49, V, da CF) , para a adoção das providências que entender cabíveis, considerando sua avaliação quanto à conveniência e à oportunidade;
l) a Convenção sobre os Direitos das Pessoas com Deficiência foi aprovada pelo Decreto Legislativo 186, de 2008, e promulgada pelo Decreto 6.949, de 2009, de modo que a Convenção ingressou em nosso ordenamento jurídico com status de Emenda Constitucional, nos termos do § 3º do art. 5º da Constituição Federal (peça 1, p. 5, e peça 33, p. 7) ;
m) a referida Convenção assim estabelece (grifos na instrução) :
'Artigo 26
Habilitação e reabilitação
1. Os Estados Partes tomarão medidas efetivas e apropriadas, inclusive mediante apoio dos pares, para possibilitar que as pessoas com deficiência conquistem e conservem o máximo de autonomia e plena capacidade física, mental, social e profissional, bem como plena inclusão e participação em todos os aspectos da vida. Para tanto, os Estados Partes organizarão, fortalecerão e ampliarão serviços e programas completos de habilitação e reabilitação, particularmente nas áreas de saúde, emprego, educação e serviços sociais, de modo que esses serviços e programas:
a) Comecem no estágio mais precoce possível e sejam baseados em avaliação multidisciplinar das necessidades e pontos fortes de cada pessoa;'
n) assim, ante o status de Emenda Constitucional da Convenção sobre os Direitos das Pessoas com Deficiência, entende-se haver possível inconstitucionalidade do art. 137, § 1º-A, do Decreto 3.048/1999, de modo que se propõe encaminhar a questão à Procuradoria-Geral da República, a fim de que esse órgão avalie, considerando seus critérios de conveniência e oportunidade, a viabilidade de propositura de ação direta de inconstitucionalidade com relação ao citado dispositivo;
IV - sobre a exclusividade conferida à perícia médica, nos termos do Manual Técnico de Procedimentos da Área de Reabilitação Profissional, alterado mediante o Despacho Decisório - DIRSAT/INSS 34/2017, na avaliação e na conclusão para a entrada ou não do segurado no programa de reabilitação profissional, que antes era feita por outros profissionais em conjunto com a perícia médica, contrariando o espírito da Convenção Internacional sobre os Direitos das Pessoas com Deficiência e o comando expresso da Lei 13.146/2015 (Lei Brasileira de Inclusão da Pessoa com Deficiência) , a qual prevê que a avaliação da deficiência será realizada por equipe multiprofissional e interdisciplinar (art. 2º, § 1º) :
a) o Procurador Júlio Marcelo de Oliveira relatou que o representante citou atos normativos que estariam dificultando a efetivação da avaliação biopsicossocial. E que se verificou, no entanto, que tais atos se referem à perícia médica (peça 33, p. 18) ;
b) entre esses atos normativos, há o Despacho Decisório - DIRSAT/INSS 34/2017 (peça 17) , que alterou o Manual Técnico de Procedimentos da Área de Reabilitação Profissional - Volume I, tendo em vista a publicação da Medida Provisória 767/2017 (convertida na Lei 13.457/2017) , que tratou da revisão do benefício auxílio-doença, concedido judicial ou administrativamente, para avaliação das condições que ensejaram a concessão ou a manutenção. A nova redação do segundo parágrafo do item 8.1 (o Profissional de Referência e a natureza do seu trabalho) do Capítulo I (Fundamentos Teóricos da Reabilitação Profissional) passou a prever que a avaliação e a conclusão da capacidade laborativa são feitas pela Perícia Médica (peça 33, p. 19) ;
c) o Procurador destacou que o Despacho Decisório - DIRSAT/INSS 34/2017, ao modificar a redação do Manual Técnico de Procedimentos da Área de Reabilitação Profissional, nos termos abaixo descritos, conferiu à perícia médica a exclusividade na avaliação e na conclusão para a entrada ou não do segurado no programa de reabilitação profissional, que antes era feita por outros profissionais em conjunto com a perícia médica (peça 33, p. 40) :
'Redação anterior:
 (...) A avaliação [da Capacidade Laborativa] e sua conclusão (que é em conjunto com a Perícia Médica) (...) 
Nova redação:
 (...) A avaliação [da Capacidade Laborativa] e sua conclusão (que é feita pela Perícia Médica) (...) '
d) diante disso, o Procurador opinou pela realização de oitiva do Ministério do Trabalho e Previdência e do INSS, por entender que o Despacho Decisório - DIRSAT/INSS 34/2017 contraria o espírito da Convenção Internacional sobre os Direitos das Pessoas com Deficiência e a letra da Lei 13.146/2015 - LBI (peça 33, p. 44) ;
e) o INSS, por meio de sua Divisão de Reabilitação Profissional, afirmou que (peça 43, pp. 5/6) :
e.1) a atual gestão da DRP se coloca contrária à modificação realizada no referido Manual, mas, assim como o que ocorre com relação às modificações ocorridas por meio do Despacho Decisório - DIRSAT/INSS 45/2016, é impedida de promover alterações, por não ter gestão sobre as ações e os procedimentos da PMF, e também pela inclusão do § 1º-A no art. 137 do Decreto 3.048/1999 (incluído pelo Decreto 10.410/2020) , que estabelece que 'A avaliação da elegibilidade do segurado para encaminhamento à reabilitação profissional, a reavaliação da incapacidade de segurados em programa de reabilitação profissional (...) serão realizadas pela Perícia Médica Federal';
e.2) sendo assim, o cenário atual de divisão das atividades dá ao perito médico a exclusividade da decisão sobre a entrada do segurado em reabilitação profissional e a possibilidade de revisão, a qualquer tempo, desse quadro de incapacidade. São vários os impactos desse novo arranjo, todos eles prejudiciais à qualidade da realização do serviço de reabilitação profissional. O primeiro deles é a elegibilidade feita de maneira exclusiva pela PMF, que dá ao encaminhamento apenas o caráter médico, sem considerar na porta de entrada os elementos socioprofissionais. Com isso, o número de encaminhamentos equivocados, de segurados com perfil desfavorável para cumprimento da reabilitação profissional, aumentou. Além disso, a perda dos espaços de discussão sobre os casos faz com que os erros no encaminhamento se perpetuem e não dá ao médico a possibilidade de ampliar a sua visão sobre o complexo processo de reinserção profissional. O segundo ponto de prejuízo causado pelo distanciamento entre equipe médica e equipe de reabilitação profissional é o aumento significativo de altas médicas durante o cumprimento do Programa de Reabilitação Profissional. Em muitos casos, o desligamento ocorre mesmo com o segurado participando de um curso ou treinamento, já em vias de reinserção profissional. São situações graves, pois envolvem a perda do recurso investido na reabilitação destes segurados, além do impedimento que se cria para certificar tais reabilitandos, uma vez que esses desligamentos médicos muitas vezes são para retorno à mesma função. Em que pese o respeito à autonomia de decisão técnica dos servidores envolvidos no processo, a falta de espaços de discussão dos casos e de uma abordagem multiprofissional causa também esse tipo de prejuízo. Acrescenta-se a esse ponto o fato de que a maior parte dos segurados em reabilitação profissional tem que se submeter ao exame médico pericial de 120 em 120 dias, por força de fixação automática da Data de Cessação da Incapacidade (DCI) ; e
e.3) um cenário desses é prejudicial ao segurado e precisa também de um amplo debate com a Subsecretaria de Perícia Médica Federal. Isso tem sido feito, em especial no bojo do processo 35014.061081/2020- 00 (que propõe instituir o Monitoramento de Benefícios de Segurados em Programa de Reabilitação Profissional - MoRP) , como forma de mitigar alguns desses problemas. As negociações com a SPMF ainda estão em curso, mas se entende que será um caminho interessante, sobretudo para evitar desligamentos durante o programa de RP de segurados que já estejam em vias de retornar ao trabalho. Ainda há o que avançar, sobretudo na retomada do debate para viabilizar as análises de elegibilidade multiprofissionais e as discussões de caso ao longo do programa de reabilitação profissional;
f) o Ministério do Trabalho e Previdência, por meio da Subsecretaria de Perícia Médica Federal, em síntese, afirmou que (peça 48, pp. 13/4) :
f.1) no tocante à avaliação de elegibilidade dos segurados do Regime Geral de Previdência Social (RGPS) que serão encaminhados à Reabilitação Profissional, o Decreto 3.048/1999 (§ 1º-A, do art. 137, incluído pelo Decreto 10.410/2020) atribui à Perícia Médica Federal a competência de avaliação da elegibilidade do segurado para encaminhamento à reabilitação profissional;
f.2) há previsão legal e infralegal para que a reabilitação profissional do INSS se faça por equipe multiprofissional e, também, para que a PMF proceda à avaliação de elegibilidade para RP para os segurados do RGPS. É fundamental não confundir elegibilidade para RP com o reconhecimento da condição de Pessoa com Deficiência, pois a avaliação da PMF se faz com a finalidade exclusiva de caracterizar ou não a incapacidade laborativa no contexto da concessão dos benefícios por incapacidade, ou seja, nas situações de incapacidade laborativa e, quando constatado que há incapacidade definitiva para as atividades habituais mas potencial laboral compatível com o desempenho de outras atividades/funções laborais, encaminhar o segurado para processo de RP aos cuidados da equipe multiprofissional de RP integrante dos quadros e da estrutura organizacional do INSS. Ou seja, a avaliação médico-pericial que conclui pela elegibilidade para Reabilitação Profissional não tem por finalidade caracterizar a condição de PcD, mas tão somente de se manifestar sobre o grau e o caráter permanente da incapacidade laborativa e definir parâmetros técnicos que devem ser observados pela equipe multiprofissional de RP do INSS, quando da condução do Programa de Reabilitação Profissional; e
f.3) não prospera a afirmação de que a atuação pontual da PMF, quando da avaliação de elegibilidade para a entrada ou não do segurado no programa de reabilitação profissional, contraria o espírito da Convenção Internacional sobre os Direitos das Pessoas com Deficiência e o comando expresso da Lei 13.146/2015, a qual prevê que a avaliação da deficiência será realizada por equipe multiprofissional e interdisciplinar (art. 2º, § 1º) . Isso porque, conforme dito, a avaliação da PMF tem por finalidade avaliar, naquele momento, tão somente a incapacidade laborativa, o potencial laboral residual, as características socioprofissionais e as restrições laborativas que devem ser observadas para preservar a condição laborativa do indivíduo, com vistas a evitar que futuramente ele venha a desempenhar atividades laborativas incompatíveis com a sequela de acidente ou doença que o levou a se afastar do trabalho habitual, não havendo nessa ação qualquer juízo de valor ou definição de mérito sobre a caracterização, ou não, da condição de PcD, a qual se faz, por questões legais, conceituais e técnicas, mediante avaliação biopsicossocial;
g) como visto anteriormente, é relevante a informação de que, desde a inclusão do § 1º-A no art. 137, do Decreto 3.048/1999 (por meio do Decreto 10.410/2020) , existe disposição normativa expressa restringindo à PMF a avaliação da elegibilidade do segurado para encaminhamento à reabilitação profissional (realces no original) :
'§ 1º-A A avaliação da elegibilidade do segurado para encaminhamento à reabilitação profissional, a reavaliação da incapacidade de segurados em programa de reabilitação profissional e a prescrição de órteses, próteses e meios auxiliares de locomoção e acessórios serão realizadas pela Perícia Médica Federal.  (Incluído pelo Decreto nº 10.410, de 2020) .'
h) desse modo, desde a inclusão do § 1º-A no art. 137 do Decreto 3.048/1999, a previsão do Despacho Decisório - DIRSAT/INSS 34/2017 ora examinada está fundamentada em ato normativo hierarquicamente superior;
i) entretanto, ainda que o ministério alegue haver distinção entre o conceito de elegibilidade para Reabilitação Profissional e o reconhecimento da condição de PcD (aplicando-se somente ao segundo caso a exigência de equipe multiprofissional) , a LBI e a Convenção sobre os Direitos das Pessoas com Deficiência (com status de Emenda Constitucional) estabelecem a exigência de avaliação multidisciplinar para o processo de habilitação e de reabilitação da pessoa com deficiência, conforme já exposto;
j) assim, constata-se a ilegalidade do art. 137, § 1º-A, do Decreto 3.048/1999, em face da LBI, e a possível inconstitucionalidade do mesmo dispositivo, propondo-se os mesmos encaminhamentos constantes dos itens 46 e 49 da instrução à peça 50.
Nesse contexto, Vossa Excelência solicita ao Ministério Público de Contas nova manifestação por escrito (peça 53) .
II
O Ministério Público de Contas adere, em boa medida, às conclusões da unidade técnica especializada.
Consoante destacado no parecer à peça 33, 'a principal inovação da LBI foi a mudança no conceito jurídico de 'deficiência', que deixou de ser considerada como uma condição estática e biológica da pessoa, passando a ser tratada como o resultado da interação das barreiras impostas pelo meio com as limitações de natureza física, mental, intelectual e sensorial do indivíduo'. No entanto[footnoteRef:4]: [4:  https://www.politize.com.br/lei-brasileira-de-inclusao/. Acesso em: 28 jul. 2021.] 
' (...) mais do que o conceito de deficiência, a LBI trata de diversas ferramentas para garantir que todos os direitos das pessoas com deficiência sejam respeitados, e para que possam se defender da exclusão, da discriminação, do preconceito e da ausência de acesso real a todos os setores da sociedade.'
Nos termos da Lei 13.146/2015, art. 3º, inciso IV, barreiras são:
' (...) qualquer entrave, obstáculo, atitude ou comportamento que limite ou impeça a participação social da pessoa, bem como o gozo, a fruição e o exercício de seus direitos à acessibilidade, à liberdade de movimento e de expressão, à comunicação, ao acesso à informação, à compreensão, à circulação com segurança, entre outros, classificadas em:
a) barreiras urbanísticas: as existentes nas vias e nos espaços públicos e privados abertos ao público ou de uso coletivo;
b) barreiras arquitetônicas: as existentes nos edifícios públicos e privados;
c) barreiras nos transportes: as existentes nos sistemas e meios de transportes;
d) barreiras nas comunicações e na informação: qualquer entrave, obstáculo, atitude ou comportamento que dificulte ou impossibilite a expressão ou o recebimento de mensagens e de informações por intermédio de sistemas de comunicação e de tecnologia da informação;
e) barreiras atitudinais: atitudes ou comportamentos que impeçam ou prejudiquem a participação social da pessoa com deficiência em igualdade de condições e oportunidades com as demais pessoas;
f) barreiras tecnológicas: as que dificultam ou impedem o acesso da pessoa com deficiência às tecnologias;'
 
Nesse cenário, no campo dos direitos das pessoas com deficiência, 'vem se destacando, em oposição ao tradicional modelo médico, que se pauta no diagnóstico exclusivamente clínico, a novel definição legal e constitucional de deficiência, que se baseia no conceito biopsicossocial, segundo o qual: pessoas com deficiência são aquelas que têm impedimentos de longo prazo, de natureza física, mental, intelectual ou sensorial, os quais, em interação com diversas barreiras (urbanísticas, arquitetônicas, nos transportes, nas comunicações e na informação, tecnológicas e atitudinais) , podem obstruir sua participação plena e efetiva na sociedade em igualdades de condições com as demais pessoas'[footnoteRef:5]. [5:  https://basis.trt2.jus.br/bitstream/handle/123456789/13962/2021_ato0011_gp.pdf?sequence=1&isAllowed=y. Acesso em: 3 jul. 2021.] 
Como bem pontuou a unidade técnica, a Convenção sobre os Direitos das Pessoas com Deficiência foi aprovada pelo Decreto Legislativo 186, de 2008, e promulgada pelo Decreto 6.949, de 2009, de modo que a Convenção ingressou em nosso ordenamento jurídico com status de Emenda Constitucional, nos termos do § 3º do art. 5º da Constituição Federal (peça 1, p. 5, e peça 33, p. 7) :
'§ 3º Os tratados e convenções internacionais sobre direitos humanos que forem aprovados, em cada Casa do Congresso Nacional, em dois turnos, por três quintos dos votos dos respectivos membros, serão equivalentes às emendas constitucionais. (Incluído pela EC 45/2004) '
O caráter especial desses diplomas internacionais sobre direitos humanos lhes reserva lugar específico no ordenamento jurídico, estando abaixo da Constituição, porém acima da legislação interna. O status normativo supralegal dos tratados internacionais subscritos pelo Brasil torna inaplicável a legislação infraconstitucional com ele conflitante, seja ela anterior ou posterior ao ato de adesão (RE 466.343, rel. min. Cezar Peluso, voto do min. Gilmar Mendes, j. 3-12-2008, P, DJE de 5-6-2009, Tema 60. Vide AI 601.832 AgR, rel. min. Joaquim Barbosa, j. 17-3-2009, 2ª T, DJE de 3-4-2009. Vide HC 91.361, rel. min. Celso de Mello, j. 23-9-2008, 2ª T, DJE de 6-2-2009) .
A ordem constitucional brasileira, inaugurada em 1988, 'trouxe desde seus escritos originais a preocupação com a proteção das pessoas portadoras de necessidades especiais, construindo políticas e diretrizes de inserção nas diversas áreas sociais e econômicas da comunidade (trabalho privado, serviço público, previdência e assistência social) '. 'Há poucos anos, incorporou-se ao ordenamento constitucional a Convenção Internacional sobre os Direitos das Pessoas com Deficiência, primeiro tratado internacional aprovado pelo rito legislativo previsto no art. 5º, § 3º, da CF, o qual foi internalizado por meio do Decreto presidencial 6.949/2009' [ADI 903, rel. min. Dias Toffoli, j. 22-5-2013, P, DJE de 7-2-2014.] (= RMS 32.732 AgR, rel. min. Celso de Mello, j. 3-6-2014, 2ª T, DJE de 1º-8-2014) .
Com efeito, compete ao Supremo Tribunal Federal processar e julgar, originariamente, entre outras, a ação direta de inconstitucionalidade de lei ou de ato normativo federal (art. 102, inciso I, 'a', da Constituição Federal/1988) .
O ato normativo de que cuida o art. 102, I, 'a', da Constituição, apto a promover a atuação do Supremo Tribunal, é o que, em tese, viola diretamente o texto constitucional (ADI 3954 AgR) .
Sobre o tema, cabe destacar precedentes do Pretório Excelso:
'O controle normativo de constitucionalidade qualifica-se como típico processo de caráter objetivo, vocacionado, exclusivamente, à defesa, em tese, da harmonia do sistema constitucional. A instauração desse processo objetivo tem por função instrumental viabilizar o julgamento da validade abstrata do ato estatal em face da Constituição da República. O exame de relações jurídicas concretas e individuais constitui matéria juridicamente estranha ao domínio do processo de controle concentrado de constitucionalidade. A tutela jurisdicional de situações individuais, uma vez suscitada a controvérsia de índole constitucional, há de ser obtida na via do controle difuso de constitucionalidade, que, supondo a existência de um caso concreto, revela-se acessível a qualquer pessoa que disponha de interesse e legitimidade (CPC, art. 3º) . [ADI 2.551 MC-QO, rel. min. Celso de Mello, j. 2-4-2003, P, DJ de 20-4-2006.]'
'A noção de ato normativo, para efeito de controle concentrado de constitucionalidade, pressupõe, além da autonomia jurídica da deliberação estatal, a constatação de seu coeficiente de generalidade abstrata, bem assim de sua impessoalidade. Esses elementos - abstração, generalidade, autonomia e impessoalidade - qualificam-se como requisitos essenciais que conferem, ao ato estatal, a necessária aptidão para atuar, no plano do direito positivo, como norma revestida de eficácia subordinante de comportamentos estatais ou de condutas individuais. [ADI 2.321 MC, rel. min. Celso de Mello, j. 25-10-2000, P, DJ de 10-6-2005.] = ADI 3.345, rel. min. Celso de Mello, j. 25-8-2005, P, DJE de 20-8-2010'
'Constituição. Lei anterior que a contrarie. Revogação. Inconstitucionalidade superveniente. Impossibilidade. A lei ou é constitucional ou não é lei. Lei inconstitucional é uma contradição em si. A lei é constitucional quando fiel à Constituição; inconstitucional na medida em que a desrespeita, dispondo sobre o que lhe era vedado. O vício da inconstitucionalidade é congênito à lei e há de ser apurado em face da Constituição vigente ao tempo de sua elaboração. Lei anterior não pode ser inconstitucional em relação à Constituição superveniente; nem o legislador poderia infringir Constituição futura. A Constituição sobrevinda não torna inconstitucionais leis anteriores com ela conflitantes: revoga-as. Pelo fato de ser superior, a Constituição não deixa de produzir efeitos revogatórios. Seria ilógico que a lei fundamental, por ser suprema, não revogasse, ao ser promulgada, leis ordinárias. A lei maior valeria menos que a lei ordinária. [ADI 2, rel. min. Paulo Brossard, j. 6-2-1992, P, DJ de 21-11-1997.] = RE 343.801 AgR, rel. min. Ayres Britto, j. 20-3-2012, 2ª T, DJE de 26-6-2012 Vide ADI 2.158 e ADI 2.189, rel. min. Dias Toffoli, j. 15-9-2010, P, DJE de 16-12-2010'
'Desrespeito à Constituição. Modalidades de comportamentos inconstitucionais do poder público. O desrespeito à Constituição tanto pode ocorrer mediante ação estatal quanto mediante inércia governamental. A situação de inconstitucionalidade pode derivar de um comportamento ativo do poder público, que age ou edita normas em desacordo com o que dispõe a Constituição, ofendendo-lhe, assim, os preceitos e os princípios que nela se acham consignados. Essa conduta estatal, que importa em um facere  (atuação positiva) , gera a inconstitucionalidade por ação. Se o Estado deixar de adotar as medidas necessárias à realização concreta dos preceitos da Constituição, em ordem a torná-los efetivos, operantes e exequíveis, abstendo-se, em consequência, de cumprir o dever de prestação que a Constituição lhe impôs, incidirá em violação negativa do texto constitucional. Desse non facere ou non praestare, resultará a inconstitucionalidade por omissão, que pode ser total, quando é nenhuma a providência adotada, ou parcial, quando é insuficiente a medida efetivada pelo poder público. (...) [ADI 1.458 MC, rel. min. Celso de Mello, j. 23-5-1996, P, DJ de 20-9-1996.]'
'Possuindo o decreto característica de ato autônomo abstrato, adequado é o ataque da medida na via da ação direta de inconstitucionalidade. Isso ocorre relativamente a ato do Poder Executivo que, a pretexto de compatibilizar a liberdade de reunião e de expressão com o direito ao trabalho em ambiente de tranquilidade, acaba por emprestar à Carta regulamentação imprópria, sob os ângulos formal e material. [ADI 1.969 MC, rel. min. Marco Aurélio, j. 24-3-1999, P, DJ de 5-3-2004.]'
'Ação direta. Portaria 796/2000 do ministro de Estado da Justiça. Ato de caráter regulamentar. Diversões e espetáculos públicos. Regulamentação do disposto no art. 74 da Lei federal 8.069/1990 - ECA. Ato normativo não autônomo ou secundário. Inadmissibilidade da ação. Inexistência de ofensa constitucional direta. Eventual excesso que se resolve no campo da legalidade. (...) Não se admite ação direta de inconstitucionalidade que tenha por objeto ato normativo não autônomo ou secundário, que regulamenta disposições de lei. [ADI 2.398 AgR, rel. min. Cezar Peluso, j. 25-6-2007, P, DJ de 31-8-2007.] = Rcl 8.273 AgR, rel. min. Teori Zavascki, j. 17-10-2013, P, DJE de 12-11-2013'
'AGRAVO REGIMENTAL NA AÇÃO DIRETA DE INCONSTITUCIONALIDADE. ARTIGO 1º DO DECRETO FEDERAL 8.691/2016, NA PARTE EM QUE DEU NOVA REDAÇÃO AOS ARTIGOS 75, §§ 2º E 6º; 75-A E 78, §§ 1º E 4º, DO REGULAMENTO DA PREVIDÊNCIA SOCIAL (DECRETO FEDERAL 3.048/1999) . REALIZAÇÃO DE PERÍCIA MÉDICA POR MÉDICOS PARTICULARES PARA FINS DE CONCESSÃO DE BENEFÍCIOS PREVIDENCIÁRIOS. ALEGAÇÃO DE OFENSA AOS ARTIGOS 84, IV E VI; 194 E 201 DA CONSTITUIÇÃO FEDERAL. AÇÃO PROPOSTA POR ASSOCIAÇÃO QUE NÃO REPRESENTA A TOTALIDADE DA CATEGORIA PROFISSIONAL AFETADA. ARTIGO 103, IX, DA CONSTITUIÇÃO FEDERAL. ILEGITIMIDADE ATIVA AD CAUSAM. DECRETO REGULAMENTAR. ATO NORMATIVO SECUNDÁRIO. INTERPRETAÇÃO DA LEI FEDERAL 8.213/1991. CONFLITO DE LEGALIDADE. AGRAVO NÃO PROVIDO. (...) 3. Os atos regulamentares ou de cunho interno dos órgãos da Administração não podem ser impugnados pela via da ação direta de inconstitucionalidade, porquanto a controvérsia a respeito da harmonia de decreto executivo em face da lei que lhe dá fundamento de validade não caracteriza questão de constitucionalidade, mas sim de legalidade (ADI 996-MC, Rel. Min. Celso de Mello, Plenário, DJ de 6/5/1994) . 4. O Decreto federal 8.691/2016 foi editado para regulamentar a legislação infraconstitucional que trata dos planos de benefícios da Previdência Social (artigos 21-A e 59 a 63 da Lei federal 8.213/1991) , de forma que não constitui norma jurídica autônoma apta a autorizar a atuação do Supremo Tribunal Federal em sede de controle abstrato de constitucionalidade. Precedentes: ADI 2.714, Rel. Min. Maurício Corrêa, Plenário, DJ de 27/2/2004; ADI 3.132, Rel. Min. Sepúlveda Pertence, Plenário, DJ de 9/6/2006; ADI 3.928, Rel. Min. Ellen Gracie, DJ de 9/8/2007; ADI 2.862, Rel. Min. Cármen Lúcia, Plenário, DJe de 9/5/2008; ADI 4.176-AgR, Rel. Min. Cármen Lúcia, Plenário, DJe de 1º/8/2012. 5. Agravo não provido. (ADI 5495 AgR, Relator (a) : LUIZ FUX, Tribunal Pleno, julgado em 24/05/2019, PROCESSO ELETRÔNICO DJe-119 DIVULG 03-06-2019 PUBLIC 04-06-2019) '
Como visto no tópico anterior do presente parecer, a SecexPrevidência opina pela (peça 50) :
a) remessa de cópia da instrução e do acórdão a ser proferido à PGR, para que esse órgão adote as providências que entender cabíveis quanto à viabilidade de propositura de ação direta de inconstitucionalidade:
a.1) da Lei 8.213/1991 e do Decreto 3.048/1999, por não preverem a realização de perícia multiprofissional para a avaliação de Benefícios por Incapacidade de Longa Duração;
a.2) do art. 137, § 1º-A, do Decreto 3.048/1999 (incluído pelo Decreto 10.410/2020) , em face do art. 26, item 1, 'a', da Convenção sobre os Direitos das Pessoas com Deficiência;
b) remessa de cópia da instrução e do acórdão a ser proferido ao Congresso Nacional, para a adoção das providências que entender cabíveis quanto à viabilidade de sustar o art. 137, § 1º-A, do Decreto 3.048/1999 (incluído pelo Decreto 10.410/2020) , em razão de sua ilegalidade, ante os arts. 14 e 15 da Lei Brasileira de Inclusão.
A Lei 8.213/1991 dispõe sobre os Planos de Benefícios da Previdência Social e dá outras providências, ao passo que o Decreto 3.048/1999 aprova o Regulamento da Previdência Social e também dá outras previdências.
Ocorre que, como visto, não cabe ação direta de inconstitucionalidade contra ato de natureza regulamentar, que encontra fundamento em texto infraconstitucional. Nessa hipótese, eventual ofensa à Constituição da República, caso existente, dar-se-ia de maneira reflexa ou indireta (STF/Decisão monocrática final na ADI - Med. Liminar - 5495) .
Nesse sentido, não cabe ação direta de inconstitucionalidade no tocante a dispositivos do Decreto 3.048/1999, por se tratar de ofensa meramente reflexa à Constituição Federal, haja vista a natureza regulamentar (não autônoma, portanto) do aludido decreto.
Cabe, pois, na visão do MP de Contas, promover ajuste pontual na proposta oferecida pela unidade técnica, excluindo, da alínea 'c' do item 67 da instrução à peça 50, as menções ao Decreto 3.048/1999. 
Ainda sobre essa questão, em acréscimo à análise levada a termo na derradeira instrução técnica (peça 50) , o Ministério Público de Contas sugere o envio de cópia da instrução e do acórdão a ser proferido à Casa Civil da Presidência da República, a fim de que o Poder Executivo Federal avalie a conveniência e a oportunidade de propor ao Congresso Nacional ajustes na Lei 8.213/1991, a fim de que esse diploma passe a prever a realização de perícia multiprofissional para a avaliação de Benefícios por Incapacidade de Longa Duração.
Prosseguindo no exame do encaminhamento oferecido ao TCU, mostra-se pertinente a proposta da SecexPrevidência de remeter cópia da instrução e do acórdão a ser proferido ao Congresso Nacional, para a adoção das providências que entender cabíveis quanto à viabilidade de sustar o art. 137, § 1º-A, do Decreto 3.048/1999 (incluído pelo Decreto 10.410/2020) , em razão de sua ilegalidade, ante os arts. 14 e 15 da Lei Brasileira de Inclusão:
Art. 137, § 1º-A, do Decreto 3.048/1999 (incluído pelo Decreto 10.410/2020) :
'A avaliação da elegibilidade do segurado para encaminhamento à reabilitação profissional, a reavaliação da incapacidade de segurados em programa de reabilitação profissional e a prescrição de órteses, próteses e meios auxiliares de locomoção e acessórios serão realizadas pela Perícia Médica Federal.'
Arts. 14 e 15 da Lei 13.146/2015 (Lei Brasileira de Inclusão) :
'Art. 14. O processo de habilitação e de reabilitação é um direito da pessoa com deficiência.
Parágrafo único. O processo de habilitação e de reabilitação tem por objetivo o desenvolvimento de potencialidades, talentos, habilidades e aptidões físicas, cognitivas, sensoriais, psicossociais, atitudinais, profissionais e artísticas que contribuam para a conquista da autonomia da pessoa com deficiência e de sua participação social em igualdade de condições e oportunidades com as demais pessoas.
Art. 15. O processo mencionado no art. 14 desta Lei baseia-se em avaliação multidisciplinar das necessidades, habilidades e potencialidades de cada pessoa, observadas as seguintes diretrizes:
 (...) '
De fato, o Congresso Nacional detém a competência exclusiva para 'sustar os atos normativos do Poder Executivo que exorbitem do poder regulamentar ou dos limites de delegação legislativa', e a jurisprudência do STF abarca dois precedentes que merecem destaque:
'Possibilidade de fiscalização normativa abstrata (...) . O decreto legislativo, editado com fundamento no art. 49, V, da CF, não se desveste dos atributos tipificadores da normatividade pelo fato de limitar-se, materialmente, à suspensão de eficácia de ato oriundo do Poder Executivo. Também realiza função normativa o ato estatal que exclui, extingue ou suspende a validade ou a eficácia de uma outra norma jurídica. A eficácia derrogatória ou inibitória das consequências jurídicas dos atos estatais constitui um dos momentos concretizadores do processo normativo. [ADI 748 MC, rel. min. Celso de Mello, j. 1º-7-1992, P, DJ de 6-11-1992.]'
'O abuso de poder regulamentar, especialmente nos casos em que o Estado atua contra legem ou praeter legem, não só expõe o ato transgressor ao controle jurisdicional, mas viabiliza, até mesmo, tal a gravidade desse comportamento governamental, o exercício, pelo Congresso Nacional, da competência extraordinária que lhe confere o art. 49, V, da Constituição da República e que lhe permite 'sustar os atos normativos do Poder Executivo que exorbitem do poder regulamentar (...) '. Doutrina. Precedentes (RE 318.873 AgR/SC, rel. min. Celso de Mello, v.g.) . Plausibilidade jurídica da impugnação à validade constitucional da Instrução Normativa STN 1/2005. [AC 1.033 AgR-QO, rel. min. Celso de Mello, j. 25-5-2006, P, DJ de 16-6-2006.]' 
Sobre a outra questão versada no encaminhamento da SecexPrevidência, pelas razões expostas no parecer à peça 33 e na instrução à peça 50, também se afigura plausível a proposta de o TCU recomendar ao Instituto Nacional do Seguro Social que promova ajustes no texto do Manual Técnico de Perícia Médica Previdenciária, de forma a restar claro que a avaliação médica da deficiência é competência da Perícia Médica Previdenciária e que o exame médico-pericial é um dos componentes, entre outros, da avaliação biopsicossocial da deficiência (art. 30, § 3º, inciso V, da Lei 11.907/2009, alterada pela Lei 13.846/2019) .
III
Ante o que restou apurado nos autos, o Ministério Público de Contas manifesta-se, em atenção à oitiva propiciada por Vossa Excelência (peça 53) , de acordo com a proposição oferecida pela SecexPrevidência (peças 50 a 52) , com os seguintes ajustes no encaminhamento à peça 50, item 67:
a) na alínea 'c', excluir as menções ao Decreto 3.048/1999;
b) encaminhar cópia da instrução e do acórdão a ser proferido à Casa Civil da Presidência da República, a fim de que o Poder Executivo Federal avalie a conveniência e a oportunidade de propor ao Congresso Nacional ajustes na Lei 8.213/1991, a fim de que esse diploma passe a prever a realização de perícia multiprofissional para a avaliação de Benefícios por Incapacidade de Longa Duração."
É o relatório.

não há.

Procurador Júlio Marcelo de Oliveira.

REPRESENTAÇÃO MPTCU. MODELO DE AVALIAÇÃO BIOPISICOSSOCIAL DA PESSOA COM DEFICIÊNCIA. DILIGÊNCIAS. OITIVAS. PARECERES DO MP/TCU. CONHECIMENTO. PROCEDÊNCIA. RECOMENDAÇÃO AO INSS PARA ALTERAÇÕES EM MANUAIS INTERNOS. REMESSA DO RELATÓRIO, VOTO E ACÓRDÃO À CASA CIVL DA PRESIDÊNCIA DA REPÚBLICA COM VISTAS A AVALIAR A PROPOSITURA AO CONGRESSO NACIONAL DE AJUSTES NA LEI 8.213/1992 RELATIVAMENTE À REALIZAÇÃO DE PERÍCIA MULTIPROFISSIONAL PARA AVALIAÇÃO DE BENEFÍCIOS POR INCAPACIDADE DE LONGA DURAÇÃO. COMUNICAÇÕES.

REPRESENTAÇÃO (REPR)

Secretaria de Controle Externo da Previdência, do Trabalho e da Assistência Social (SecexPrevidência).

A presente representação foi formulada pelo procurador do Ministério Público junto ao Tribunal de Contas da União (MP/TCU) Sérgio Ricardo Costa Caribé e trata de possíveis irregularidades ocorridas no Instituto Nacional de Seguro Social (INSS) , decorrentes da inobservância da Lei Brasileira de Inclusão da Pessoa com Deficiência - LBI (Lei 13.146/2015) e da Convenção Internacional sobre os Direitos das Pessoas com Deficiência (CDPD) , firmada pelo Brasil perante a Organização das Nações Unidas (ONU) e aprovada pelo Congresso Nacional, na forma do § 3º, art. 5º da Constituição[footnoteRef:2], tendo, portanto, hierarquia normativa de emeda constitucional . [2:  Vide Decreto Legislativo 186/2008 e Decreto Executivo 6.949/2009.] 
As referidas balizas legais atualizaram a definição de "pessoa com deficiência" e deram destaque à necessidade de que seus impedimentos sejam avaliados sob a ótica biopsicossocial e funcional, e não mais, exclusivamente, a partir da análise médica:
Convenção Internacional sobre os Direitos das Pessoas com Deficiência:
"Artigo 1
Propósito
O propósito da presente Convenção é promover, proteger e assegurar o exercício pleno e equitativo de todos os direitos humanos e liberdades fundamentais por todas as pessoas com deficiência e promover o respeito pela sua dignidade inerente. Pessoas com deficiência são aquelas que têm impedimentos de longo prazo de natureza física, mental, intelectual ou sensorial, os quais, em interação com diversas barreiras, podem obstruir sua participação plena e efetiva na sociedade em igualdades de condições com as demais pessoas."
 (...) 
Artigo 26
Habilitação e reabilitação 
1. Os Estados Partes tomarão medidas efetivas e apropriadas, inclusive mediante apoio dos pares, para possibilitar que as pessoas com deficiência conquistem e conservem o máximo de autonomia e plena capacidade física, mental, social e profissional, bem como plena inclusão e participação em todos os aspectos da vida. Para tanto, os Estados Partes organizarão, fortalecerão e ampliarão serviços e programas completos de habilitação e reabilitação, particularmente nas áreas de saúde, emprego, educação e serviços sociais, de modo que esses serviços e programas:
a) Comecem no estágio mais precoce possível e sejam baseados em avaliação multidisciplinar das necessidades e pontos fortes de cada pessoa;"
Lei Brasileira de Inclusão da Pessoa com Deficiência - LBI
"Art. 2º Considera-se pessoa com deficiência aquela que tem impedimento de longo prazo de natureza física, mental, intelectual ou sensorial, o qual, em interação com uma ou mais barreiras, pode obstruir sua participação plena e efetiva na sociedade em igualdade de condições com as demais pessoas. 
§ 1º A avaliação da deficiência, quando necessária, será biopsicossocial, realizada por equipe multiprofissional e interdisciplinar e considerará: 
I - os impedimentos nas funções e nas estruturas do corpo; 
II - os fatores socioambientais, psicológicos e pessoais; 
III - a limitação no desempenho de atividades; e 
IV - a restrição de participação."
O representante reporta ao Tribunal que a despeito das normas supramencionadas estabelecerem que a avaliação da pessoa com deficiência deve ser realizada por equipe multiprofissional e interdisciplinar, o Manual Técnico de Perícia Médica Previdenciária[footnoteRef:3], despachos decisórios da Diretoria de Saúde do Trabalhador do INSS e outros atos internos[footnoteRef:4] têm dado primazia ao modelo médico-pericial, em sentido contrário à implementação do modelo da avaliação biopsicossocial da pessoa com deficiência.  [3:  Resolução INSS 637/2018.]  [4:  Despachos decisórios DIRSAT/INSS 3/2016; 45/2016 e 34/2017 e Nota Informativa 1/CGSPASS/DIRSAT/INSS. ] 
Nesse contexto, o procurador requereu fosse realizado trabalho de fiscalização e diagnóstico da sistemática que tem sido empregada pelo INSS na avaliação de deficiências. 
A então Secretaria de Controle Externo da Gestão Tributária, da Previdência e da Assistência Social (SecexPrevi) realizou diligências iniciais, requerendo informações e documentos ao INSS e ao Ministério da Economia a respeito das questões discutidas nesta representação.
Analisadas as manifestações e os documentos apresentados pelo INSS e pelo Ministério, a unidade instrutiva entendeu, preliminarmente, não ter sido possível identificar descumprimento dos preceitos legais e constitucionais indicados como descumpridos na representação e propôs que a representação fosse conhecida e, no mérito, considerada improcedente[footnoteRef:5]. [5:  Instrução peça 28, p. 7.] 
Na sequência, em razão da relevância da matéria, encaminhei o processo para manifestação do MP/TCU[footnoteRef:6]. [6:  Despacho à peça 32.] 
O Ministério Público de Contas, representado pelo procurador Júlio Marcelo de Oliveira, emitiu parecer em que ressaltou [footnoteRef:7]: [7:  Peça 33.] 
a ocorrência de inovações no ordenamento jurídico após a autuação da representação, que deram relevo ainda maior, inclusive em alteração constitucional, à avaliação biopsicossocial realizada por equipe multiprofissional e interdisciplinar da pessoa com deficiência (PcD) [footnoteRef:8];  [8:  Emenda Constitucional 103/2019 - Reforma da Previdência; Decreto 10.410/2020 (alterou o Regulamento da Previdência Social) e a Lei 14.176/2021 (alterou a Lei 8.742/1993, relativamente ao critério de aferição da renda familiar mensal per capita para a concessão do Benefício de Prestação Continuada - BPC) .] 
a edição do despacho decisório 3/2016 - DIRSAT/INSS, que alterou o Manual de Gestão de Serviço/Seção de Saúde do Trabalhador, desconstituindo a perícia multidisciplinar realizada por outros profissionais que não o médico perito; 
a exclusão da possibilidade de prescrição de órteses, próteses e meios auxiliares de locomoção por fisioterapeutas e terapeutas ocupacionais, profissionais que atuavam em conjunto com os médicos na área de reabilitação profissional, do Manual Técnico de Procedimentos da Área de Reabilitação Profissional - Volume II, por meio do despacho decisório 45/2016 - DIRSAT/INSS; 
que o Manual Técnico de Procedimentos da Área de Reabilitação Profissional, com base no despacho decisório 34/2017 - DIRSAT/INSS, conferiu à perícia médica exclusividade na avaliação e conclusão pela possibilidade de inserção no programa de reabilitação profissional;
quanto à alegação do representante da suposta irregularidade na nota informativa 1/2017 CGSPASS/DIRSAT/INSS, a qual atentaria contra as conquistas das pessoas com deficiência e as normas vigentes ao inverter a ordem de avaliação para fins de obtenção do BPC, que o exame do tema nestes autos está prejudicado, tendo em vista que a questão está sendo discutida em outros processos: TC Processo 036.898/2019-8 (auditoria operacional - verificação da adequação da inscrição dos beneficiários do BPC no Cadastro Único para Programas Sociais do Governo Federal) ; TC Processo 037.996/2020-7 (auditoria operacional - análise da concessão do BPC) .
Nesse contexto, o MP/TCU considerou que, para formar convencimento acerca das questões postas nesta representação, fazia-se necessário o saneamento do processo, mediante a realização de nova diligência ao INSS e de oitiva do Ministério do Trabalho e Previdência. 
Propôs, também, que o Tribunal recomendasse ao INSS que promovesse ajustes no texto do Manual Técnico de Perícia Médica Previdenciária, de forma a restar claro que "a avaliação médica da deficiência é competência da Perícia Médica Previdenciária e que o exame médico-pericial é um dos componentes, entre outros, da avaliação biopsicossocial da deficiência (art. 30 , § 3º, V, da Lei 11.907/2009, alterada pela Lei 13.846/2019) a fim de "evitar indesejados equívocos de interpretação no seio do próprio poder público e da sociedade", cabendo a oitiva da autarquia previdenciária sobre tal proposta. 
II
A partir das novas manifestações do Ministério do Trabalho e Previdência, recriado, a unidade instrutiva destacou que:
23.	Ao entender que não há previsão legal para aplicação da perícia multidisciplinar, o Ministério reconhece não considerar a LBI como fundamento de validade de seu Manual de Gestão do Serviço/Seção de Saúde do Trabalhador (alterado pelo Despacho Decisório - DIRSAT/INSS 3/2016) .
 (...) 
26.	No tocante à participação de profissionais de saúde não médicos, tanto o Manual de Gestão do Serviço/Seção de Saúde do Trabalhador (Resolução - INSS/PRES 112/2010 - peças 14 e 15) , quanto a Portaria Interministerial 1, de 27/1/2014 (peça 11) e a Portaria Conjunta MDS/INSS 2, de 30/3/2015 (peça 12) não contêm previsão expressa de quais são as competências desses profissionais na avaliação de deficiência.
27.	O Ministério alega que a Lei 8.213, de 24/7/1991 (que dispõe sobre os Planos de Benefícios da Previdência Social) e o Decreto 3.048, de 6/5/1999 (que aprova o Regulamento da Previdência Social) não preveem a realização de perícia multiprofissional para a avaliação de Benefícios por Incapacidade de Longa Duração (BILDs) .
Considerado esse quadro, a unidade instrutiva refere possível inconstitucionalidade desses normativos, ante as alterações decorrentes da EC 103/2019 (Reforma da Previdência) , e que não caberia ao Tribunal decidir sobre a constitucionalidade em abstrato de norma, Dessa forma, propõe encaminhar a questão à Procuradoria-Geral da República, a fim de que avalie a possibilidade, conveniência e oportunidade de propositura de ação direta de inconstitucionalidade contra dispositivos da Lei 8.213/1992 (Planos de benefícios da Previdência Social) e do Decreto 3.048/1999 (Regulamento da Previdência Social) .
O Ministério Público de Contas, em sua segunda manifestação nos autos[footnoteRef:9], endossa as propostas elencadas pela SecexPrevidência, destacando que a legislação brasileira em vigor, composta inclusive pela convenção internacional já referida, impõe a avaliação biopsicossocial da pessoa com deficiência, seja para assim declará-la, seja para permitir-lhe ou não gozar dos benefícios dos programas governamentais, a exemplo do programa de reabilitação, sendo o exame médico-pericial apenas um dos componentes da avalição multiprofissional (art. 30, § 3º, inciso V, da Lei 11.907/2009, alterada pela Lei 13.846/2019) .     [9:  Parecer à peça 54.] 
Recomenda também, em seu parecer, seja excluída da proposta de encaminhamento da unidade instrutiva a menção ao Decreto 3.048/1999, constante do item 67, alínea "c", e, após apreciação pelo colegiado, encaminhamento de cópia da instrução e da deliberação do Plenário à Casa Civil da Presidência da República, a fim de que o Poder Executivo Federal avalie a conveniência e a oportunidade de propor ao Congresso Nacional ajustes na Lei 8.213/1991, a fim de que esse diploma passe a prever a realização de perícia multiprofissional para a avaliação de Benefícios por Incapacidade de Longa Duração.
III
A competência do Tribunal para atuar na matéria objeto desta representação está também fundamentada no art. 93 da Lei Brasileira de Inclusão da Pessoa com Deficiência (LBI) , nos seguintes termos:
"Art. 93. Na realização de inspeções e de auditorias pelos órgãos de controle interno e externo, deve ser observado o cumprimento da legislação relativa à pessoa com deficiência e das normas de acessibilidade vigentes."
Como bem destacado pelo Ministério Público em seus pareceres, a "principal inovação da LBI foi a mudança no conceito jurídico de 'deficiência', que deixou de ser considerada como uma condição estática e biológica da pessoa, passando a ser tratada como o resultado da interação entre as barreiras impostas pelo meio com as limitações de natureza física, mental, intelectual e sensorial do indivíduo".
Corrobora o entendimento a respeito da questão tratada nesta representação, e cabe aqui reproduzir parte da apresentação trazida aos autos pelo Ministério Público em seus pareceres, relativamente às abordagens de cada modelo de avaliação da deficiência[footnoteRef:10]:  [10:  https://www2.camara.leg.br/atividade-legislativa/comissoes/comissoes-permanentes/cpd/apresentacoes-em-eventos/audiencias-publicas-2019/apresentacao-liliane-cristina-bernardes-mdh - acesso em 23/11/2022.] 
IV
Retomo, a seguir, as questões abordadas na última instrução da secretaria.
Inicialmente, foi objeto de análise a perícia para obtenção do Bild (benefício por incapacidade de longa duração) . A unidade instrutiva relatou que não tem sido realizada perícia multidisciplinar, mas, tão somente, perícia médica; sob a alegação de que não haveria previsão na lei 8.213/1991 para fosse realizada avaliação multiprofissional para concessão desse benefício.
Ressalta, no entanto, que a o entendimento declarado pelo Ministério redunda em não considerar "a LBI como fundamento de validade de seu Manual de Gestão do Serviço/Seção de Saúde do Trabalhador" e sugere encaminhamento da questão à PGR para que avalie a viabilidade de propositura de ação direta de inconstitucionalidade com relação à Lei 8.213/1991. 		
Em seguida, a unidade instrutiva  relatou que oportunizou ao INSS e ao Ministério do Trabalho e Previdência manifestarem-se a respeito da recomendação formulada pelo Procurador Júlio Marcelo de Oliveira, para que no texto do Manual Técnico de Perícia Médica Previdenciária passe a constar explicitamente que "a avaliação médica da deficiência é competência da Perícia Médica Previdenciária e que o exame médico-pericial é um dos componentes, entre outros, da avaliação biopsicossocial da deficiência" (art. 30, § 3º, inciso V, da Lei 11.907/2009, alterada pela Lei 13.846/2019) .
Por fim, a auditora responsável pela instrução do processo relata que o Ministério do Trabalho e Previdência informou que não se opõe à recomendação e que o INSS não se manifestou a respeito, assim, opina para que seja expedida a referida recomendação.  
A terceira questão analisada na instrução final diz respeito à exclusão da possibilidade de prescrição de órteses, próteses e meios auxiliares de locomoção por fisioterapeutas e terapeutas ocupacionais. As manifestações do INSS e do Ministério do Trabalho e Previdência apontam que o Decreto 3.048/1999, em seu art. 137, § 1º-A, expressamente atribui competência para essas prescrições apenas ao perito médico federal.
A unidade instrutiva propõe, ante a consideração de que este dispositivo do decreto seria ilegal, o encaminhamento de cópia da instrução e do acórdão ao Congresso Nacional, ao qual a Constituição atribuiu competência exclusiva para sustar os atos normativos do Poder Executivo que exorbitem do poder regulamentar ou dos limites de delegação legislativa (art. 49, V, da CF) , para a adoção das providências que entender cabíveis, considerando sua avaliação quanto à conveniência e à oportunidade.
Por último, a unidade instrutiva examinou a exclusividade conferida à perícia médica para avaliação da possibilidade de a pessoa com deficiência poder ter acesso a programa de reabilitação profissional. As manifestações do INSS e do Ministério do Trabalho e Previdência, novamente, indicam que o Decreto 3.048/1999, em seu art. 137, § 1º-A, expressamente atribui apenas ao perito médico federal a competência para "avaliação da elegibilidade do segurado para encaminhamento à reabilitação profissional".
Considera ser esse dispositivo ilegal e, com relação a ele, de forma idêntica ao que propôs em relação ao terceiro item, sugeriu encaminhamento ao Congresso Nacional para semelhante avaliação. 
Em resumo, há uma proposta de recomendação ao INSS para que promova alteração de norma regulamentar interna e constatações de que estão sob avaliação exclusivamente por perícia médica três situações que, nos termos da convenção ratificada pelo Brasil e do Estatuto da Pessoa com Deficiência deveriam estar sujeitas a avaliação biopsicossocial e multiprofissional. 
***
A adesão do Brasil à CIDPD e a promulgação da Lei 13.146/2015 (LBI) refletem um panorama evolutivo e progressista na forma de reconhecimento de direitos e participação das pessoas com deficiência nas questões sociais, com especial ênfase nas políticas públicas que afetem ou possam influenciar o seu desenvolvimento e o seu bem-estar. 
Por força do seu art. 4º, os Estados Partes da CIDPD comprometem-se a adotar todas as medidas necessárias, inclusive legislativas, para modificar ou revogar leis, regulamentos, costumes e práticas vigentes, que constituírem discriminação contra pessoas com deficiência e levar em conta, em todos os programas e políticas, a proteção e a promoção dos direitos humanos das pessoas com deficiência. No Brasil, todavia, ainda não foi estabelecido modelo de avaliação multiprofissional válido para acesso às diversas políticas públicas destinadas às pessoas com deficiência.
A representação formulada pelo membro do MP/TCU toma por base essa mais moderna e recente acepção, cuja perspectiva foi incorporada pela Organização Mundial de Saúde (OMS) , que publicou, já no ano de 2001, a Classificação Internacional de Funcionalidade, Incapacidade e Saúde (CIF) , que passou a retratar "a função humana e a diminuição do funcionamento como produto de uma interação dinâmica entre várias condições de saúde e fatores contextuais".
O novo modelo estabelecido pela CIF passou a ser considerado como modelo biopsicossocial da deficiência, estruturado em duas partes, cada qual incluindo dois componentes. A primeira parte engloba a funcionalidade e a deficiência e considera os componentes: (i) funções do corpo e estrutura e (ii) atividades e participação. A segunda parte refere-se aos fatores contextuais e leva em consideração os componentes: (i) fatores ambientais e (ii) fatores pessoais. Os fatores ambientais têm impacto em todos os componentes de funcionalidade e deficiência.
A ausência da regulamentação indicada na Lei 1.146/2015 para avaliação biopsicossocial das pessoas com deficiência para amplo acesso às políticas nacionais em geral, já foi reconhecida tanto pelo Congresso, quanto pelo Poder Executivo, cito dois exemplos. 
A Lei 8.742/1993 (atualizada) , que dispõe da organização da assistência social e instituiu o benefício de prestação continuada (BPC) , traz importantes dispositivos referentes à avaliação biopsicossocial da deficiência:
"Art. 20-B
 (...) 
§ 3º O grau da deficiência de que trata o inciso I do caput deste artigo será aferido por meio de instrumento de avaliação biopsicossocial, observados os termos dos §§ 1º e 2º do art. 2º da Lei nº 13.146, de 6 de julho de 2015 (Estatuto da Pessoa com Deficiência) , e do § 6º do art. 20 e do art. 40-B desta Lei. (Incluído pela Lei nº 14.176, de 2021) 
 (...) 
Art.  40-B. Enquanto não estiver regulamentado o instrumento de avaliação de que tratam os §§ 1º e 2º do art. 2º da Lei nº 13.146, de 6 de julho de 2015 (Estatuto da Pessoa com Deficiência) , a concessão do benefício de prestação continuada à pessoa com deficiência ficará sujeita à avaliação do grau da deficiência e do impedimento de que trata o § 2º do art. 20 desta Lei, composta por avaliação médica e avaliação social realizadas, respectivamente, pela Perícia Médica Federal e pelo serviço social do INSS, com a utilização de instrumentos desenvolvidos especificamente para esse fim. (Incluído pela Lei nº 14.176, de 2021) "
A recente publicação do Decreto 11.063/2022 também evidencia a omissão de regulamentação mais abrangente. Ante a falta do modelo de perícia multiprofissional que dê efetividade à convenção tantas vezes referidas neste voto, esse decreto veio definir critérios e os requisitos para a avaliação de pessoas com deficiência ou com transtorno do espectro autista para fins de concessão de isenção do Imposto sobre Produtos Industrializados - IPI na aquisição de automóveis:
"Art. 1º Este Decreto estabelece os critérios e os requisitos para a avaliação de pessoas com deficiência ou pessoas com transtorno do espectro autista para fins de concessão de isenção do Imposto sobre Produtos Industrializados - IPI na aquisição de automóveis de que trata o inciso IV do caput do art. 1º da Lei nº 8.989, de 24 de fevereiro de 1995.
Parágrafo único. Aplica-se o disposto neste Decreto até que se proceda à regulamentação e à implementação da avaliação biopsicossocial de que trata o § 1º do art. 2º da Lei nº 13.146, de 6 de julho de 2015 - Estatuto da Pessoa com Deficiência.
 (...) "
Anote-se, pois, que ainda não foram oficialmente definidos os instrumentos e o modelo único de avaliação biopsicossocial da deficiência, nem elaboradas propostas de alteração dos atos normativos necessários à sua implementação unificada em âmbito federal, muito embora o Decreto 10.415/2020 tenha instituído grupo de trabalho com o objetivo de regulamentar o art. 2º da Lei 13.146/2015. Essa lacuna prejudica a plena regulamentação da avaliação interacional da deficiência para fins previdenciários e assistenciais[footnoteRef:11], além disso contraria as normas legais que impõem a avaliação interacional da deficiência para fins previdenciários e assistenciais[footnoteRef:12].  [11:  Ofício 1472/2022/GAB.SNDPD/SNDPD/MMFDH - resposta à oitiva no TC Processo 019.580/2022-3 - peça 32: "...a proposta de Decreto aguarda o atendimento de formalidades administrativas para o encaminhamento à AGU, tendo em vista a análise de legalidade e juridicidade dos seus dispositivos, bem como do instrumento que aprovará o modelo único da avaliação biopsicossocial da deficiência."]  [12:  Ofício 1472/2022/GAB.SNDPD/SNDPD/MMFDH - resposta à oitiva no TC Processo 019.580/2022-3 - peça 32: "...a proposta de Decreto aguarda o atendimento de formalidades administrativas para o encaminhamento à AGU, tendo em vista a análise de legalidade e juridicidade dos seus dispositivos, bem como do instrumento que aprovará o modelo único da avaliação biopsicossocial da deficiência."] 
Um outro processo de representação (TC Processo 019.580/2022-3) , também da lavra do procurador Sérgio Caribé e sob minha relatoria, tem como objeto avaliar indícios de ocorrência de inconformidades no Grupo de Trabalho Interinstitucional sobre o modelo único de avaliação biopsicossocial da Deficiência, instituído pelo Decreto 10.415/2020. 
"Art. 1º Fica instituído o Grupo de Trabalho Interinstitucional sobre o Modelo Único de Avaliação Biopsicossocial da Deficiência.
Art. 2º Ao Grupo de Trabalho Interinstitucional compete formular propostas sobre:
I - ato normativo para regulamentar o art. 2º da Lei nº 13.146, de 6 de julho de 2015, que conterá os instrumentos e o modelo único de avaliação biopsicossocial da deficiência; e
II - a criação e a alteração de atos normativos necessários à implementação unificada da avaliação biopsicossocial da deficiência em âmbito federal. (grifei) 
Parágrafo único. O Grupo de Trabalho Interinstitucional utilizará o Índice de Funcionalidade Brasileiro Modificado como instrumento-base para a elaboração do modelo único de avaliação biopsicossocial da deficiência".
Nesse contexto, no mérito, julgo procedente a presente representação e considerando: i) as propostas da unidade instrutiva e do Ministério Público de Contas e, ainda, ii) as informações produzidas e diligências em andamento no TC Processo 019.580/2022-3 (acima referido) : a) acompanho a proposta do Mistério Público e da unidade instrutiva, a qual contou com a aquiescência dos gestores que apresentaram resposta à oitava prévia (construção participativa das deliberações - Resolução TCU 315/2020) , no sentido de recomendar ao INSS que promova ajustes no texto do Manual Técnico de Perícia Médica Previdenciária, de modo a deixar claro que a avaliação médica é um dos componentes da avaliação biopsicossocial da deficiência. 
Acolho, ainda, proposta do MP de enviar cópia da instrução e deste acórdão à Casa Civil da Presidência da República, a fim de que o Poder Executivo Federal avalie, com vistas a harmonizar as normas jurídicas nacionais, propor ao Congresso Nacional ajustes na Lei 8.213/1991, de modo a que esse diploma passe a prever a realização de perícia multiprofissional para a avaliação de benefícios por incapacidade de longa duração.
	Diante do exposto, voto pela aprovação do acórdão que ora submeto à apreciação deste Colegiado.
TCU, Sala das Sessões, em 8 de fevereiro de 2023.
WEDER DE OLIVEIRA 
Relator